---
title: "Tarea 1"
format: html
editor: visual
---

En esta tarea veremos 

- Un ejemplo más de cómo los diagramas causales pueden
guiarnos hacia el análisis correcto, y entender por qué pueden aparacer correlaciones
no causales. 
- Un ejercicio para repasar la motivación a estadística bayesiana que
vimos en clase.


```{r}
library(tidyverse)
library(DiagrammeR)
```


# Pensamiento causal: Paradoja de Berkson

Supongamos que en una universidad los alumnos pueden ser aceptados
por habilidad atlética y habilidad académica. Cuando un analista de
datos examina los datos, encuentra que hay una **correlación negativa**
entre habilidad atlética y académica.

Veremos cómo puede suceder esto sin que en realidad exista una relación
negativa de estas dos habilidades en la población. Para este
ejercicio supondremos que

- Para que alguien sea aceptado, tiene su score deportivo debe ser mayor
a 120 y/o su score académico debe ser mayor a 120.
- No existe relación causal entre los dos tipos de aptitud (podemos también modificar este supuestos más adelante)

El diagrama que ilustra esto es el siguiente.

```{r}
grViz("
digraph {
  graph [ranksep = 0.2]
  node [shape=plaintext]
    Academica
    Deportes
    Aceptacion
  edge [minlen = 3]
Academica -> Aceptacion
Deportes -> Aceptacion
}
")
```

Adicionalmente, sabemos que los scores de los que aplican están estandarizados,
y tienen distribución aproximadamente normal con media 100 y desviación
estándar 10. Podemos construir entonces un modelo generativo como sigue:

```{r}
simular_alumnos <- function(n = 10){
  academico <- rnorm(n, 100, 10)
  deportes <- rnorm(n, 100, 10)
  aceptacion <- ifelse(academico > 125 | deportes > 125, 1, 0)
  tibble(academico, deportes, aceptacion)
}
```


Confirma los resultados que obtuvo el analista anterior: hay una correlación
negativa entre habilidades para los estudiantes aceptados: 

```{r}
alumnos_sim_tbl <- simular_alumnos(5000)
aceptados_tbl <- alumnos_sim_tbl |> 
  filter(aceptacion == 1)
aceptados_tbl |> ggplot(aes(academico, deportes)) +
  geom_point() +
  geom_smooth(method = "lm", formula = y ~ x)
```


**Pregunta 1**: Según nuestros supuestos, discute
por qué una explicación de esta correlación como "cuando alguien es bueno para
los deportes le dedica más tiempo a deportes y descuida aspectos académicos,
y viceversa" no necesariamente es válida. ¿El problema es estádistico (muestra chica) o conceptual?


**Pregunta 2**: Verifica que en la población general (tanto alumnos rechazados como aceptados) no existe tal correlación (según nuestros supuestos). Utiliza los mismos datos simulados 
de arriba. 

**Pregunta 3**: para entender cómo se relaciona habilidad académica y
en deportes en las personas, ¿cuáles datos son más adecuados?

- Necesitamos ver los datos de aceptados y no aceptados.
- Podemos ver los datos de aceptados solamente.

Este tipo de correlaciones distorsionadas al hacer análisis por subgrupos
en un diagrama como el de arriba se llama también **sesgo de selección**.


# Modelación y pruebas a priori

Considera el ejemplo en clase de seropositividad que vimos en clase.
Según nuestro diagrama, propusimos una función de simulación como la
que sigue:

```{r}
sim_pos_neg <- function(N = 20, sens = 1, esp = 1) {
  # supuesto a priori acerca de la prevalencia
  theta <- runif(1, 0, 1)
  # verdaderos positivos que capturamos en la muestra
  Pos_verdadero <- rbinom(N, 1, theta)
  Neg_verdadero <- 1 - Pos_verdadero
  # positivos observados en la muestra
  Pos <- Pos_verdadero
  Neg <- 1 - Pos
  # Observaciones, también regresamos la theta real
  # que se usó para simular:
  tibble(Pos = Pos, Neg = Neg, theta = theta)
}
```


Y propusimos un proceso de estimación (ver notas) como sigue (donde utilizaremos
una rejilla más fina):

```{r}
calcular_posterior <- function(muestra){
  theta <- seq(0, 1, length.out = 51)
  # distribución inicial o a prior
  priori <- tibble(theta = theta, prob_priori = (1 - theta) * (1 - theta)) |> 
    mutate(prob_priori = prob_priori / sum(prob_priori))
  # calcular la probabilidad posterior
  N <- length(muestra)
  Npos <- sum(muestra)
  prob_post <- tibble(theta = theta) |> 
      left_join(priori, by = "theta") |> 
      mutate(prob_posterior = theta ^ Npos * (1 - theta)^(N - Npos) * prob_priori) |> 
    mutate(prob_posterior = prob_posterior / sum(prob_posterior)) 
  prob_post |> select(theta, prob_posterior)
}
```

La pregunta que queremos contestar es la siguiente: bajo nuestros
supuestos del modelo generativo, nuestro proceso de estimación 
es adecuado? Para esto es necesario hacer pruebas.

Considera entonces una simulación de datos y la posterior obtenida:

```{r}
set.seed(1134)
una_muestra <- sim_pos_neg(N = 100)
theta_real <- una_muestra$theta[1]
posterior <- calcular_posterior(una_muestra$Pos)
ggplot(posterior, aes(x = theta, y = prob_posterior)) +
  geom_col() +
  geom_vline(xintercept = theta_real, col = "red")
```

**Pregunta 4**: Nota que la distribución posterior (probabilidad de
cada conjetura de theta dada la muestra) no está concentrada en 
verdadero valor de theta. ¿Esto indica un problema necesariamente?
¿Qué dirías acerca de nuestro método de estimación dada esta gráfica?


En realidad, es importante ver qué sucede con distintos valores del
parámetro a estimar y distintas muestras posibles.


Corre este código al menos unas 20 veces y checa el resultado:

```{r}
una_muestra <- sim_pos_neg(N = 100)
theta_real <- una_muestra$theta[1]
posterior <- calcular_posterior(una_muestra$Pos)
ggplot(posterior, aes(x = theta, y = prob_posterior)) +
  geom_col() +
  geom_vline(xintercept = theta_real, col = "red")
```

**Pregunta 5**: De acuerdo a este ejercicio de simulación bajo nuestros supuestos,
¿qué dirías acerca de nuestro proceso de estimación? ¿Nos informa correctamente
acerca del valor de theta?

**Pregunta 6**: Repite los dos ejercicios anteriores con una muestra mucho más
chica, como N=3 por ejemplo. ¿Qué dirías de nuestras estimaciones en este caso?

**Pregunta 7** (opcional, más dificíl) Si quisiéramos usar una muestra mucho
más grande que N=100, ¿qué problemas encuentras? ¿qué defecto numérico tiene nuestro
proceso de estimación?









