---
title: "Tarea 07"
format: html
---

```{r}
library(tidyverse)
library(DiagrammeR)
```


Consideramos el siguiente ejemplo de @Rethinking, que proviene de
Westreich y Greenland 2013, The Table 2 Fallacy

En un estudio nos interesa considerar **el efecto de infección de VIH
sobre la probabilidad de tener un derrame cerebral** (Y). Causas que cambian
el riesgo de derrames son fumar o no y edad, las cuales también influyen en
riesgo de riesgo de infección (la edad por conducta y fumar por evidencia de
que es más probable que un fumador se contagie si entra en contacto con el virus
que un no fumador, como explica en https://www.dovepress.com/hiv-and-smoking-associated-risks-and-prevention-strategies-peer-reviewed-fulltext-article-HIV). Adicionalmente, la edad influye en la probabilidad
de tabaquismo.

Proponemos el siguiente diagrama causal:

```{r}
grViz("
  digraph {
    graph [ rankdir = LR]
    node [shape = plaintext]
    VIH [label = 'VIH'];
    Y [label = 'Y'];
    E [label = 'Edad'];
    F
    node [shape = circle]
    #U
    VIH -> Y
    F -> VIH 
    E -> VIH
    #U -> F
    #E -> U
    #U -> VIH
    F -> Y
    E -> Y
    E -> F
  {rank = same; E;F;}

  }
  ", width = 300, height = 200)
```

**Pregunta 1**: explica por qué para contestar pregunta (efecto de VIH sobre riesgo
de derrames Y) no es posible conducir un experimento aleatorizado con personas.

**Pregunta 2**. Suponiendo el diagrama, explica por qué hacer una regresión
de $Y$ en función de $VIH$ **no** da la respuesta correcta.


**Pregunta 3**: Utiliza el criterio de la fórmula de ajuste para proponer un modelo
estadístico con el que podamos estimar el efecto de VIH sobre Y: 1) Enumera
los caminos de puerta trasera para el "tratamiento" VIH que están abiertos (es decir,
caminos abiertos que conectan tratamiento con resultado que tienen una flecha
apuntando al tratamiento, nota: son 3).
2) Enumera los padres de VIH, 3) Explica por qué estratificar por los padres
del tratamiento bloquea estos caminos de puerta trasera. 4) Suponiendo que utilizas
un modelo simple de regresión logística, qué variables incluirías entonces
para estimar el efecto de VIH sobre Y?

**Pregunta 4** (opcional) Verifica tus respuestas usando daggity.net
(o el paquete daggity de R). Localiza "Minimal sufficient adjustment sets" qué
calcula cuales son los conjuntos más chicos de controles para poder identificar 
el efecto causal de interés (pon la variable tratamiento como "exposure" y el
resultado de interés como "outcome" del lado izquierdo de la interfaz).



Recuerda que por la discusión del cálculo do que vimos, 
estratificar y marginalizar por los padres transforma el diagrama anterior 
en un diagrama donde podemos considerar al tratamiento VIH como exógena, de modo
que bajo los supuestos del diagrama podemos pensar que el tratamiento se "asigna"
aleatoriamente:

```{r}
grViz("
  digraph {
    graph [ rankdir = LR]
    node [shape = plaintext]
    VIH [label = 'VIH'];
    Y [label = 'Y'];
    E [label = 'Edad'];
    F
    VIH -> Y
    F -> Y
    E -> Y
    E  -> F
  {rank = same; E;F;}

  }
  ", width = 300, height = 200)
```

**Pregunta 5**: Si tuvieras todas las relaciones del diagrama de arriba (por
ejemplo estimadas de los datos), explica cómo simularías $Y$ dado que ponemos
$VIH=1$ (comienza
con Edad). Después explica cómo simularias $Y$ dado que ponemos $VIH=0$. 


Ahora consideramos un segundo diagrama posible, que considera que 
existen otras causas comunes no medidas entre fumar
y derrame cerebral (otras conductas que causan fumar y también producen riesgo de derrame):
  
```{r}
grViz("
  digraph {
    graph [ rankdir = LR]
    node [shape = plaintext]
    VIH [label = 'VIH'];
    Y [label = 'Y'];
    E [label = 'Edad'];
    F
    node [shape = circle]
    U
    VIH -> Y
    F -> VIH 
    E -> VIH
    U -> F
    U -> Y
    F -> Y
    E -> Y
    E  -> F
  {rank = same; E;F;}

  }
  ", width = 300, height = 200)
```


**Pregunta 6**: Explica por qué tu modelo de la pregunta 3 
sigue siendo válido para estimar el efecto de VIH sobre Y, aún
cuando exista la variable U no observada, y que antes de condicionar
hay un camino no causal entre VIH y Y que pasa por U. Opcional: verifica usando dagitty.net.




**Pregunta 7**: (más difícil) Supón el diagrama original de la pregunta 1 y 2. 
Después de hacer este análisis, el investigador muestra la
tabla de los coeficientes de la regresión que utilizó para estimar $VIH \to Y$.
Como controló por $F$ y $E$,  hay también coeficientes para estos valores. 
Como lector de esta tabla, y usando
el diagrama, explica por qué no se puede interpretar el coeficiente de $F$ como
el efecto causal total de fumar sobre el riesgo de derrame. Dibuja el diagrama
mutilado correspondiente a esta pregunta. Explica por qué esta situación empeora 
con los supuestos del diagrama de la pregunta 6.



Este error de interpretación muchas veces se llama "Falacia de la Tabla 2". En
la tabla 2 de artículos muchas veces se presentan los modelos estimados para contestar una
pregunta causal. Sin embargo, esto no quiere decir que **todos** los coeficientes
de esta tabla se pueden interpretar de manera causal. Puedes
ver la explicación de McElreath de este ejemplo aquí https://youtu.be/uanZZLlzKHw?si=SRRe5oNokD0X2DL5&t=4307


### Sección opcional: un tipo de control neutro/malo

Esta sección es opcional para los que se quedaron con dudas acerca del
control neutro que le llamamos "parásito de precisión".

Consideramos el diagrama 

$$Z\to X \to Y,$$

donde nos interesa estimar el efecto
causal de $X$ sobre $Y$. En clase vimos la fórmula de ajuste, que establece que
si estratificamos o controlamos sobre todos los padres del tratamiento, podemos
marginalizar para estimar el efecto causal de $X$ sobre $Y$. 

Sin embargo, la fórmula de ajuste no dice que esta es la mejor manera ni la única manera
de hacerlo. En este caso particular, como veremos con el criterio de puerta trasera,
nos damos cuenta de que no es **necesario** controlar por $Z$, pues no tienen ninguna
puerta trasera que llegue a $Y$ (la situación sería diferente si existiera por ejemplo
otro nodo que va a $Z$ y a $Y$, en ese caso **sí** necesitamos controlar $Z$ o $U$).

En nuestro diagrama original, aunque no sesgamos nuestra estimación, controlar por $Z$ puede
producir errores estándar más grande (pues utilizamos modelos más grandes). Puedes ver el ejemplo de 7.5 de las notas, y nota los errores estándar para el coeficiente de $T$.

También discutimos otra situación donde teníamos el siguiente diagrama:


```{r}
grViz("
  digraph {
    graph [ rankdir = LR]
    node [shape = plaintext]
    T ;
    Y [label = 'Y'];
    Z ;
    node [shape = circle]
    U
    T -> Y
    Z -> T 
    U -> T
    U -> Y
  
  }
  ", width = 300, height = 200)
```

En este caso no es posible obtener una estimación insesgada del efecto causal 
de $T$ sobre $Y$ pues no podemos controlar por $U$. Incluir $Z$ en la regresión
puede **empeorar** el sesgo. Del ejemplo de clase:

```{r}
n <- 5000
z <- rbinom(n, 1, 0.5)
u <- rnorm(n, 0, 2)
x <- rnorm(n, 5 + 5 * z + u, 1)
y <- rnorm(n, 4 + x +  u, 1)
datos <- tibble(x = x, z = z, u = u, y = y) 
lm(y ~ x, datos) |> broom::tidy()
```

Aquí mostramos la estimación estratificada por z, incluyendo el verdadero
efecto causal en negro. El sesgo es alto porque dentro de cada grupo el efecto
relativo de la variable confusora $u$ es grande:

```{r}
ggplot(datos, aes(x = x, y = y, colour = factor(z))) +
  geom_point(alpha = 0.2) +
  geom_smooth(method = "lm", se = FALSE) +
  geom_abline(slope = 1, colour = "black")
```
Si **no** estratificamos por $z$, entonces el sesgo sigue existiendo pero es menor,
pues ahora influye relativamente más el efecto de $x$ sobre $y$:

```{r}
ggplot(datos, aes(x = x, y = y)) +
  geom_point(alpha = 0.4, colour = "salmon") +
  geom_smooth(method = "lm", se = FALSE) +
  geom_abline(slope = 1, colour = "black")
```




