---
title: "Tarea 4"
format: html
---

Este ejercicio es del Statistical Rethinking de McElreath. Buscamos
en este ejercicio:

1. Considerar un diagrama causal y razones para su estructura.
2. Plantear modelos de regresión para contestar preguntas causales basados
en supuestos del diagrama y datos observados.
3. En estos problemas nos concentraremos en la parte de plantear modelos
que tengan sentido desde el punto de vista causal (no consideramos
todo el flujo bayesiano, sólo la parte de propuesta de modelos
estadístico y cálculo de contrastes para estimar efectos causales)



```{r}
#| message: false
library(tidyverse)
library(DiagrammeR)
```


Los datos para este problema son una población de 116 zorros
de 30 distintos grupos urbanos en Inglaterra. El tamaño
**groupsize*
de grupo varía de 2 a 8 individuos. Cada grupo cuida su
propio territorio urbano, y los territorios varían
en temaño. La variable *area* tiene esta información. Algunos
territorios tienen más comida que otros, lo cual está 
en la variable *avgfood*. Finalmente, la cantidad de
comida influye en el peso *weight* de cada zorro. Suponemos
que las áreas de cada grupo están fijas (es decir, están separadas
por razones geográficas).

```{r}
# foxes.csv es el paquete rethinking de McElreath
zorros <- read_delim("datos/foxes.csv", delim = ";")
head(zorros)
```

Supondremos
el siguiente diagrama:

```{r}
#| out-width: 100%
#| code-fold: true
grViz("
digraph {
  graph [ranksep = 0.3, rankdir = LR]
  node [shape=plaintext]
    A
    F
    G
    W
  edge [minlen = 3]
    A -> F
    F -> G
    F -> W
    G -> W
}
")#, width = 200, height = 50)
```

Es decir, el área urbana $A$ influye en cuánta comida $F$ está
disponible, lo cual influye en tanto tamaño de grupo $G$ como
peso de los zorros $W$. Adiconalmente, el tamaño de grupo $G$
también influye en el peso de los zorros $W$.

**Pregunta 1**: Argumenta: 1) ¿por qué una flecha incorrecta sería G -> F?
Ojo: $F$ es disponibilidad de comida en el área.
2) ¿Por qué hay una flecha de A-> F? 3) ¿Por qué no puede haber una flecha 
directa de área $A$ a peso de los zorros $W$? Explica por
qué aunque vieras una corrrelación de los datos 
entre área $A$ y peso de los zorros $W$ eso
no implica que deba existir un mecanismo causal donde el área afecte
directamente al peso de los zorros. Nota: en estas preguntas no necesariamente
hay una respuesta única correcta.

**Pregunta 2**: Como crítica a estos supuestos, argumenta por qué
quizá podría haber una flecha directa de área a tamaño de grupo (tienes
que proponer un mecanismo causal). Nota: en esta pregunta no necesariamente
hay una respuesta única correcta.

Para el resto del ejericicio, tomaremos el diagrama de arriba como
nuestros supuestos. Queremos estimar:


1. El efecto causal **total** de incrementar el área de una región en
la disponibilidad de comida.
1. El efecto causal **total** de añadir comida $F$ a un territorio
sobre el peso $W$ del zorros.
2. El efecto causal **directo** de añadir comida $F$ a 
un territorio sobre el peso $W$ de los zorros.



## Efecto causal total de incrementar área


**Pregunta 3** Argumenta intuitivamente
por qué no es necesario condicionar a ninguna
variable que no sea área $A$ para estimar su efecto sobre disponibilidad
de comida $F$.

Empezamos considerando entonces un modelo de regresión ( a nivel área),
con variables estándarizadas:

```{r}
zorros_areas <- zorros |> 
  group_by(group) |> 
  summarise(avgfood = first(avgfood), area = first(area)) |> 
  mutate(avgfood_est = scale(avgfood)[,1],
         area_est = scale(area)[,1])
```

Como las variables están estandarizadas, proponemos las iniciales de
abajo para este modelo (por ejemplo $\alpha$ debe ser chico porque
ambas variables de la regresión tienen media cero)

```{r}
library(cmdstanr)
set_cmdstan_path(".cmdstan/cmdstan-2.34.1/")
mod_area <- cmdstanr::cmdstan_model("zorros-preg-area.stan")
print(mod_area)
```


Corremos el modelo (que supondremos pasa las pruebas de simulaciones a priori):

```{r}
sims_mod <- mod_area$sample(
  data = list(n = nrow(zorros_areas),
              a = zorros_areas$area_est,
              f = zorros_areas$avgfood_est),
  init = 0.1, step_size = 0.1,
  refresh = 2000)
```


```{r}
sims_tbl <- sims_mod$draws(format = "df")
sims_mod$summary() |> 
  select(variable, mean, sd, q5, q95)
```


**Pregunta 4** Argumenta que el tamaño del área parece tener un efecto
considerable sobre la cantidad de comida disponible. ¿Qué coeficiente 
puedes examinar para esto? 


### Chequeo predictivo posterior {-}

Ahora hacemos un chequeo predictivo posterior. Como vimos en clase,
tomamos un conjunto de parámetros simulados, y simulamos nuevos
datos del modelo que comparamos contra los datos observados:

```{r}
sim_datos_pred_post <- function(n, sims_tbl, area = area){
  # como queremos n conjuntos de datos, extraemos n simulaciones
  # de la posterior
  datos_sims_tbl <- map_df(1:n, function(i){
    pars <- slice_sample(sims_tbl, n = 1, replace = TRUE)
    alpha <- pars$alpha
    beta <- pars$beta
    sigma <- pars$sigma
    # simular tantos territorios como longitud del vector de areas
    # según modelo estadístico
    datos_sim_tbl <- tibble(
      rep = i,
      area = area,
      avgfood = rnorm(length(area), alpha + beta * area, sigma)
    )
  })
  datos_sims_tbl
}
# simular tres terrorios ( con áreas 0.1, 0.1 y 1.3),
# dos veces
sim_datos_pred_post(2, sims_tbl, area = c(0.1, 0.1, 1.3))
```

**Nota 1**: recuerda que son datos estandarizados, así que puedes
ver valores negativos en esta tabla.

**Nota 2** (opcional): 
Si quieres, puedes verificar que la función *sim_pred_post* 
que vimos en clase (sección 4.3)
hace lo mismo, aunque la simulación se hace en orden diferente (esto
puede ser confuso por la vectorización pero checa donde aparece *rep*):
en la función de las notas de clase, 
para cada estatura simulamos $n$ repeticiones con $n$ vectores de parámetros.


Usamos las áreas observadas y contrastamos con los datos (pondremos
los datos verdaderos en el índice 12, aunque idealmente estarían
en un lugar al azar para no sesgarnos):

```{r}
chequeo_pred_post <- sim_datos_pred_post(11, sims_tbl, area = zorros_areas$area_est) |> 
  bind_rows(zorros_areas |> select(area = area_est, avgfood = avgfood_est ) |> 
            mutate(rep = 12)) 
chequeo_pred_post |> 
  ggplot(aes(x= area, y = avgfood)) +
  geom_point() +
  facet_wrap(~ rep)
```





### Estimación de efecto causal de área


En este ejemplo simple, es fácil extraer la información causal directamente
de un coeficiente. Sin embargo, haremos de todas formas 
una comparación causal usando simulaciones.

Primero pondremos el área del territorio en 0, y simularemos para un
territorio hipotético cuánta comida está disponible. Después
repetiremos suponiendo que el territorio tiene área 1 (una deviación estándar
arriba de la media). Calcularemos la diferencia entre estas dos
cantidades.


```{r}
simular_dif <- function(sims_tbl, n = 1000){
  # extraer una simulación posterior de parámetros
  params <- sample_n(sims_tbl, size = 1)
  # simular población hipotética de área promedio
  comida_0 <- rnorm(n, params$alpha + params$beta * 0, params$sigma) 
  # simular población hipotética de área una desv est arriba del promedio
  comida_1 <- rnorm(n, params$alpha + params$beta * 1, params$sigma) 
  # calcular la media de la diferencia sobre todas las poblaciones
  dif <- mean(comida_1 - comida_0)
  dif
}
simular_dif(sims_tbl)
```

ahora repetimos para una cantidad grande de territorios hipotéticos
y examinamos la posterior de nuestro contraste:

```{r}
sims_post_dif <- map_dbl(1:10000, ~ simular_dif(sims_tbl)) |> 
  tibble(dif = _)
ggplot(sims_post_dif, aes(x = dif)) +
  geom_histogram(bins = 50)

```

**Pregunta 5** Verifica este resultado con lo que viste en el resumen
de los coeficientes de arriba. Argumenta por qué en general
es mejor utilizar el método de simulación.



## Efecto causal total de comida sobre peso

Ahora queremos calcular el efecto **total** de la cantidad de 
comida sobre el peso de los zorros. Utilizaremos los siguientes
datos a nivel de zorro, que estandarizamos igualmente:

```{r}
zorros_est <- zorros |> 
  mutate(avgfood_est = scale(avgfood)[,1],
         weight_est = scale(weight)[,1],
         groupsize_est = scale(groupsize)[,1])
```


Utiliza esto datos y adapta 
el código de arriba  para escribir un
modelo y estimar el efecto causal **total** de la cantidad de comida
sobre el peso de los zorros. En este ejemplo no es necesario que
hagas chequeos y puedes utilizar si quieres solamente el resumen de
los coeficientes.

**Pregunta 6**: Según tu análisis ¿Puedes decir que este efecto es positivo o negativo? ¿Puede ser un efecto grande? Explica por qué (a partir del
diagrama causal), aunque no haya efecto grande total, esto no quiere decir que la cantidad de comida no influya en el peso de los zorros.


## Efecto causal directo de comida sobre peso

Ahora veremos el efecto causal directo de la disponibilidad de
comida sobre el peso de los zorros. 

**Pregunta 7**: Explica intuitivamente por qué para el efecto
causal directo queremos estratificar o condicionar (o "controlar")
por tamaño de grupo, es decir, incluir la variable tamaño de grupo
en nuestro modelo.

Utilizaremos el siguiente modelo de regresión:


```{r}
mod_w_directo <- cmdstanr::cmdstan_model("zorros-preg-directo.stan")
print(mod_w_directo)
```


Corremos el modelo que supondremos pasa las pruebas de simulaciones a priori:

```{r}
sims_mod <- mod_w_directo$sample(
  data = list(n = nrow(zorros_est),
              w = zorros_est$weight_est,
              f = zorros_est$avgfood_est,
              g = zorros_est$groupsize_est),
  init = 0.1, step_size = 0.1,
  refresh = 2000)
```


```{r}
sims_mod$summary() |> 
  select(variable, mean, sd, q5, q95)
```

**Pregunta 8**: ¿Qué dice este modelo acerca del efecto directo causal
de disponibilidad de comida sobre el peso de los zorros? ¿Por qué este
resultado no contradice tu respuesta acerca del efecto total?

**Pregunta 9** (más difícil, opcional): 
Supón qué alguien que viera el modelo del efecto total
de comida sobre peso de zorros (antes de incluir tamaño de grupo), y concluyera
que no hay mecanismo causal entre la cantidad de comida y el peso de los
zorros, y que debe quitarse esa flecha del diagrama causal. ¿Por qué este 
argumento es incorrecto? ¿Qué pasaría con los zorros 
si intervinieras incrementando la comida artificialmente para un grupo de zorros, y al mismo tiempo implementas un programa de control de número de zorros
en esa área?

Finalmente explica por qué aunque tamaño de grupo y comida tienen una
correlación muy alta, esto no justifica "excluir algunas variables del modelo porque están muy correlacionadas":

```{r}
cor(zorros)
```











