# Modelos gráficos y causalidad

```{r}
#| include: false
library(tidyverse)
library(kableExtra)
library(DiagrammeR)
library(rethinking)
ggplot2::theme_set(ggplot2::theme_light())
```

En esta sección formalizaremos el concepto de modelos gráficos, en particular
gráficas dirigidas acícilcas (DAGs), y veremos cómo sirven para representar
supuestos causales acerca de los procesos que nos interesa modelar para contestar
preguntas, o dicho de otra manera, cómo expresamos más formalmente supuestos
acerca de la historia de los datos que nos interesa examinar.


## Modelos gráficos

En primer lugar, podemos pensar cómo se asignan los valores de las variables
en nuestro proceso generador de datos. Pensamos entonces de qué depende directamente
cada variable para determinar su valor, de manera que cada nodo $X$ de la variable
se puede escribir por ejemplo como $Y = f(X, W)$ y $Z = g(X)$. Esto es desde
el punto de vista téorico y de conocimiento de área que tenemos (además de 
supuestos que provienen del diseño del estudio, si los datos son generados bajo un diseño elegido por nosotros), y representan
supuestos causales. En este ejemplo particular, tenemos un *modelo gráfico* asociado, que escribimos como:

```{r}
#| code-fold: true
grViz("
digraph {
  graph [ranksep = 0.2, rankdir=LR]
  node [shape=plaintext]
    X
    Y
    Z
    W
  edge [minlen = 3]
   X -> Y
   Z -> X
   W -> Y
}
", width = 150, height = 40)
```
Nótese que no describimos exactamente cómo son las funciones que relacionan
las variables, sino más bien qué variables son causas directas de qué otras.
Por ejemplo, aunque en nuestro ejemplo de arriba $Y$ puede estar *correlacionado* con $Z$, no hay una
causa *directa* a $Y$, porque cambios en $Z$ afectan a $X$, y es el cambio en $X$
que es causa directa de $Y$.


::: callout-note
# Modelos gráficos Y DAGs

En un modelo gráfico, dibujamos una arista de un nodo $X$ a un nodo $Y$ si
el valor de la variable $Y$ depende directamente del valor de la variable $X$,
es decir si $X$ es una causa directa de $Y$. En estos modelos *no* especificamos
la fórmula o naturaleza de cada relación directa, sino simplemente que ésta existe.

Trabajamos principalmente con modelos causales que pueden representarse
como DAGs (gráficas dirigidas acícilcas), donde no existen ciclos de causas entre las variables.

Existen dos tipos de nodos en estas gráficas: variables *exógenas* que no dependen
de otros nodos para tomar su valor, y variables *endógenas* que son descendientes
de al menos otro nodo. Cuando conocemos las variables exógenas, en teoría podemos
simular todo el sistema si especificamos el modelo de cada nodo endógeno.
:::

**Nota**: hay varias maneras de construir modelos causales además de 
DAGs. Una de ellas es
sistemas de ecuaciones diferenciales (en el tiempo), que a veces son necesarias
para modelos de biología, clima o epidemiología por ejemplo. También pueden utilizarse modelos
de agentes (modelamos partes más pequeñas o simples del sistemas y sus interacciones). Quizá
los DAGs son los modelos con más populares y tienen amplia aplicabilidad.

### Ejemplo simple

Para entender los conceptos empezamos con una historia de datos sencilla.
En un juego de azar,
supongamos que escogemos al azar un número $X$ entre 0 y 1, y luego tiramos dos veces 
cinco volados con probabilidad de sol $X$. Medimos el número de soles en cada prueba como $S_1$ y $S_2$. Finalmente, la ganancia $G$ obtenida es la suma de $S_1+S_2$ 
si el día es lluvioso o solamente $S_1$ si el día es soleado.

Nótese que tanto como $S_1$ y $S_2$ dependen de su valor de $X$, además de que
dependen de otras variables $U_1$ y $U_2$, muy complicadas, que determinan cómo
caen los volados. $G$ depende de su valor de $S_1$ y $S_2$, además de depender de
una variable $D$ que describe si el día actual es lluvioso o soleado. El diagrama
causal resultante es el que sigue, donde consideramos que observaremos $U1$, $U2$ y $U3$.

```{r}
#| code-fold: true
grViz("
digraph {
  graph [ranksep = 0.2, rankdir=LR]
  node [shape=circle]
    U1
    U2
    U3
    U4
  node [shape=plaintext]
    S1
    S2
    X
  edge [minlen = 3]
   X -> S1
   X -> S2
   U1 -> S1
   U2 -> S2
   S1 -> G
   S2 -> G
   D -> G
   U3 -> D
   U4 -> X
{
  rank = same; S1; S2;U1;U2
}

}
")
```

En este ejemplos no podemos saber $U1$ y $U2$, y no nos interesa modelar la física de
monedas, manera de lanzarlas, etc. En este ejemplo también no consideraremos
qué hace que un día sea soleado o lluvioso (no nos interesa modelar el clima). En este
momento, en teoría tenemos **ecuaciones determinísticas** para todas las variables,
y si conocemos todas las variables exógenas $U1,U2,U3,U4$ podríamos determinar
exactamente lo que va a suceder con la ganancia, por ejemplo, o cualquier otra
variable del sistema.

Sin embargo, muchas veces excluímos variables exógenas que sólo afectan a una
variable endógena, y consideramos que las relaciones de dependiencia de la
gráfica son probabilísticas:

```{r}
#| code-fold: true
grViz("
digraph {
  graph [ranksep = 0.2, rankdir=LR]
  node [shape=circle]
   
  node [shape=plaintext]
    S1
    S2
    X
  edge [minlen = 3]
   X -> S1
   X -> S2
   S1 -> G
   S2 -> G
   D -> G
{
  rank = same; S1; S2
}

}
")
```

::: callout-tip
Usualmente, consideramos que las flechas en un DAG indican que un cambio
en el nodo padre causa un cambio en la **distribución de probabilidades** de los
hijos (no necesariamente lo determina).

Usamos estas distribuciones para abstraer otros efectos exógenos que determinan
los hijos cuyo mecanismo no nos interesa modelar causalmente.

:::


## Modelos gráficos y regla del producto

Los modelos gráficos también nos muestran cómo hacer factorizaciones
útiles de los datos.

Si tenemos cualquier conjunto
de variables aleatorias $X_1,\ldots,X_p$, la *distibución conjunta* de estas variables
$p(x_1,x_2,\ldots, x_p)$ nos sirve para calcular cualquier cantidad de interés
que involucra estas variables.

Recordamos ahora la regla del producto: para cualquier conjunto
de variables aleatorias $X_1,\ldots,X_p$, la conjunta se puede factorizar
siempre como:

$$p(x_1,x_2,\ldots, x_p) = p(x_1)p(x_2|x_1)p(x_3|x_1,x_2)\ldots p(x_p|x_1,x_2,\ldots,x_{p-1})$$
Hay muchas manera de escribir esta factorización, dependiendo de cómo ordenamos
las variables. El modelo gráfico nos da un *ordenamiento natural* (primero van padres y luego hijos) de las variables que nos permite
aplicar la regla del producto, según la dirección de las flechas del diagrama:

### Ejemplo {-}

En el ejemplo de arriba, un ordenamiento es $X,D,S1,S2,G$. Entonces, podemos
escribir la regla del producto:

$$p(x,s_1,s_2,d,g) = p(x)p(d|x)p(s_1|x,d)p(s_2|x,d,s_1)p(g|x,d,s1,s2)$$
Que podemos simplificar porque por ejemplo, $p(s_2|x, d,s_1) = p(s_2|x)$, ya
que  $s_1$ no influye directamente en $s_2$. Por la misma lógica,
$p(d|x) = p(d)$ y $p(g|x,s_1,s_2,d) = p(g|s_1,s_2,d)$, etc. Entonces:

$$p(x,s_1,s_2,d,g) = p(x)p(d)p(s_1|x)p(s_2|x)p(g|s_1,s_2,d)$$
Al incluir sólo las causas directas obtenemos una manera 
más parsimoniosa de modelar las relaciones entre estas
variables, lo cual nos servirá más tarde cuando apliquemos modelos estadísticos
para aprender de estas relaciones.
Bajo nuestros supuestos no es necesario modelar toda la cadena
de dependencias, pues algunas flechas no están presentes.

En nuestro caso, suponemos de acuerdo con lo que sabemos:

- $p(x)$ es uniforme en $[0,1]$, 
- Supondremos
por ejemplo que $p(d=lluvioso) =0.3$ (tomando un día del año al azar),
- $S_1|X$ y $S_2|X$ son binomiales con 5 pruebas y probabilidad $X$, y 
- $G|S_1,S_2,D$ es 
determinística: $G$ toma el valor $S_1+ S_2$ si $D$ es lluvioso, y $S_1$ en
otro caso. Con esto, tenemos un modelo conjunto completo del sistema de interés.


### Ejemplo {-}

Para entender mejor la parsimonia que podemos alcanzar usando supuestos
causales, considera la cadena $X\to Y\to Z\to W\to A$. Imagina que cada una de estas
variables puede tomar 2 valores. La conjunta de cinco variables binarias
$(X,Y,Z,W,A)$, en general,
requiere de $2^5-1=31$ parámetros. Sin embargo, si se satisface
$X\to Y\to Z\to W\to A$ sólo requirimos 1 parámetro para $p(x)$, 2 para $p(y|x)$, 2
para $p(z|y)$, etc. En total, sólo necesitamos 9 parámetros.

::: callout-note
### Regla del producto para DAGs

Supongamos que tenemos un DAG con variables
$X_i$. Si denotamos por $pa_i$ a los padres de $X_i$, entonces siempre
podemos factorizar la conjunta como

$$p(x_1,\ldots, x_p) = \prod_{i=1}^p p(x_i|pa_i)$$
Las posibles conjuntas que satisfacen esta ecuación decimos que son 
*consistentes* con el DAG. 
:::

## Regla del producto y simulación

El orden del modelo gráfico también nos indica cómo simular las variables
de la gráfica.
Como cada modelo gráfico nos da una factorización de la conjunta, podemos
utlizar esta para simular datos una vez que conocemos o estimamos las
relaciones de dependencia directa. Empezamos con las variables exógenas (que no tienen
padres) y vamos simulando hacia adelante.


### Ejemplo {-}

En nuestro ejemplo simulamos primero $X$ y $D$. A partir de $X$ podemos simular
$X_1$ y $S_2$, y a partir de $D$, junto con $S_1$ y $S_2$, podemos simular $G$. 
En nuestro ejemplo tendríamos

```{r}
simular_juego <- function(N){
  x <- runif(N)
  d <- sample(c("lluvioso","soleado"), N, replace = TRUE, prob = c(0.3,0.7))
  s1 <- rbinom(N, 5, x)
  s2 <- rbinom(N, 5, x)
  g <- ifelse(d=="lluvioso", s1+s2, s1)
  tibble(x, d, s1, s2, g)
}
simular_juego(5)
```

## Estructuras básicas de DAGs

Veremos que para razonar acerca de las asociaciones e independencias (condicionales o no)
que pueden aparecer o no en una conjunta, podemos examinar la gráfica que la represente, o dicho de otra manera, entender bajo qué condiciones
puede propagarse información de un nodo a otro.

Recuerda qué es la independencia condicional. Decimos por ejemplo que
$X$ y $Y$ son **condicionalmente independientes** dada $Z$ cuando se cumplen
las siguientes ecuaciones equivalentes:

- $p(x|y,z) = p(x |z)$
- $p(y|x,z) = p(y|z)$
- $p(x,y|z) = p(x|z)p(y|z)$

Es decir, en estos casos si conocemos $Y$, por ejemplo, información
acerca de $Z$ no cambia la condicional $p(y|x,z)=p(y|z)$. También
vemos que la conjunta de $X$ y $Y$ condicionada a $Z$ se factoriza
como el producto de las condicionales de $X$ y $Y$ dada $Z$.

Este es un concepto fundamental en estadística, y también en inferencia
causal. Como vimos arriba, nos permite construir modelos para sistemas considerablemente grandes, pues muchas veces las relaciones causales directas
importantes son *ralas* (es decir, no todo está conectado con todo).


::: callout-tip
# Independencia condicional

Las independencias condicionales que forzosamente se cumplen para cualquier
relación funcional entre variables del sistema (o dicho de otra manera,
cualquier conjunta consistente con el DAG), pueden
leerse directamente de la estructura del modelo gráfico (DAG) correspondiente
(ver definición de $d$-separación más adelante).

- Esto nos permite hacer razonamiento lógico de qué puede estar
asociado o no según nuestros supuestos causales.
- Nota: Pueden existir otras independiencias condicionales adicionales para
algunas conjuntas que también pueden representarse con el DAG.
:::

Para entender modelos gráficos en general, y que independencias
condicionales implican o no, basta endender cuatro estructuras
básicas que pueden aparecer.
ßConsideremos  tres variables $X$, $Y$ y $Z$. Las cuatro estructuras
que tenemos que entender en primer lugar pueden verse también como métodos de
razonamiento lógico derivados de las leyes de probabilidad:

- Causa común o bifurcaciones $X\leftarrow Z \rightarrow Y$.
- Cadenas o mediación $X\rightarrow Z \rightarrow Y$.
- Colisionadores $X\rightarrow Z \leftarrow Y$.
- Descendientes, como en $X\rightarrow Z \rightarrow Y, Z\to A$.

Todas estas estructuras pueden ser fuente de confusión, en el sentido
de que producen patrones de correlación que pueden ser malinterpretados causalmente
si no utilizamos supuestos causales.


## Bifurcaciones o causa común

En el siguiente ejemplo, llamamos a $Z$ una causa que es común a $X$ y $Y$.

```{r}
#| code-fold: true

grViz("
digraph {
  graph [ranksep = 0.2]
  node [shape=plaintext]
    X
    Y
    Z
  edge [minlen = 3]
   Z -> X
   Z -> Y
}
", width = 200, height = 50)
```

En este caso, 

- $X$ y $Y$ tienen asociación
- Si condicionamos (o estratificamos) con  $Z$, entonces $X$ y $Y$ son condicionalmente independientes.


Este tipo de estructura también se llama bifurcación, o decimos más tradicionalmente 
que $Z$ es un
**confusor** en esta gráfica. Variación en $Z$ produce variación conjunta de $X$ y $Y$.

Por ejemplo,  podríamos encontrar que el uso de aspirina $X$ está asociado
a una mortalidad más alta $Y$. Una causa común es enfermedad grave que produce dolor ($Z$). Sin embargo, si condicionamos a personas sanas, veríamos
que no hay relación entre uso de aspirina y mortalidad, igualmente veríamos
que entre las personas enfermas el uso de aspirina no les ayuda a vivir más tiempo.

En este caso, tenemos:

$$p(x, y, z) =  p(z)p(x|z)p(y|z)$$
Y como el lado izquierdo es igual (en general) a $p(x,y|z)p(z)$, obtenemos
la independiencia condicional de $X$ y $Y$ dado $Z$.


### Ejemplo (simulación) {-}

```{r}
rbern <- function(n, prob){
  rbinom(n, 1, prob = prob)
} 
simular_confusor <- function(n = 10){
  z <- rbern(n, p = 0.5) |> as.numeric()
  x <- rbern(n, p = z * 0.3 + (1 - z) * 0.8)
  y <- rbinom(n, 4, z * 0.9 + (1 - z) * 0.3)
  tibble(x, z, y)
}
sims_confusor <- simular_confusor(50000)
```

$X$ y $Y$ están asociadas

```{r}
sims_confusor |> select(x, y) |> 
  count(x, y) |> 
  group_by(x) |> 
  mutate(p_cond = n / sum(n)) |>
  select(x, y, p_cond) |> 
ggplot(aes(x = y, y = p_cond, fill = factor(x))) +
  geom_col(position = "dodge") +
  labs(subtitle = "Condicional de Y dada X")
```

Lo cual lo vemos también si calculamos la correlación:

```{r}
cor(sims_confusor |> select(x,y)) |> round(3)
```


Sin embargo, si condicionamos a $Z$, que puede tomar los valores 0 o 1,
vemos que $X$ y $Y$ son independientes, o dicho de otra manera,
la condicional de $Y$ dada $Z$ y $X$ sólo depende de $Z$:

```{r}
sims_confusor |> 
  count(x, y, z) |> 
  group_by(x, z) |> 
  mutate(p_cond = n / sum(n)) |>
  select(x, y, z, p_cond) |> 
ggplot(aes(x = y, y = p_cond, fill = factor(x))) +
  geom_col(position = "dodge") + facet_wrap(~ z) +
  labs(subtitle = "Condicional de Y dada X y Z")
```
 Una consecuencia
es por ejemplo que la correlación debe ser cero:

```{r}
cor(sims_confusor |> filter(z == 1) |> select(x,y)) |> round(3)
cor(sims_confusor |> filter(z == 0) |> select(x,y)) |> round(3)
```

Un ejemplo con variables continuas podría ser como sigue:

```{r}
simular_bifurcacion <- function(n = 10){
  z <- rbern(n, p = 0.5)
  x <- rnorm(n, 100 + 20 * z, 15)
  y <- rnorm(n, 100 + 30 * z, 20)
  tibble(x, z, y)
}
sims_bifurcacion <- simular_bifurcacion(5000)
```

$X$ y $Y$ son dependientes (por ejemplo si vemos la media condicional
de $Y$ dado $X$:

```{r}
#| warning: false
#| message: false
ggplot(sims_bifurcacion, aes(x = x, y = y, colour = z)) + 
  geom_point(alpha = 0.2) +
  geom_smooth(span = 1, se = FALSE)
```

Si condicionamos a $Z$, no hay dependencia entre $X$ y $Y$

```{r}
#| warning: false
#| message: false
ggplot(sims_bifurcacion, aes(x = x, y = y, colour = z, group = z)) + 
  geom_point(alpha = 0.2) +
  geom_smooth(span = 2)
```

### Ejemplo: matrimonio y divorcio {-}

En este ejemplo de @rethinking, se muestra que regiones de Estados Unidos
con tasas más altas de matrimonio también tienen tasas más altas de divorcio.

```{r}
data(WaffleDivorce)
WaffleDivorce |> 
  ggplot(aes(x = Marriage, y = Divorce)) +
  geom_point() +
  geom_smooth(method = "lm")
```

Aunque esta es una correlación clara, lo que 
nos interesa en este caso el efecto causal $M\to D$. Es importante
notar que hay considerable variabilidad de la edad promedio al casarse a lo
largo de los estados:

```{r}
WaffleDivorce |> 
  ggplot(aes(sample = MedianAgeMarriage)) +
  geom_qq() +
  geom_qq_line()

```
Para el modelo causal, tenemos que considerar las siguientes afirmaciones 
que no son muy difíciles de justificar:

- La **edad promedio al casarse** de cada estado es un
factor que influye en la tasa de divorcio (menor edad a casarse implica mayores
tasas de divorcio, pues las parejas tienen más tiempo para divorciarse, porque
la gente cambia más cuando es joven). 
- Adicionalmente, si la gente tiende a casarse más joven, en cualquier momento
hay *más* gente con probabilidad de casarse, por lo que esperaríamos que la edad
al casarse también influye en la tasa de matrimonio.

Esto implica que tenemos que considerar una causa común de la edad al casarse
en nuestro diagrama causal:

```{r}
#| code-fold: true

grViz("
digraph {
  graph [ranksep = 0.2]
  node [shape=plaintext]
    M
    D
    Edad
  edge [minlen = 3]
   Edad -> M
   Edad -> D
   M -> D
{rank=same; M; D;}

}
", width = 200, height = 50)
```
Por la discusión de arriba, es claro que es necesario considerar la edad al casarse
si queremos estimar el efecto de tasa de matrimonio en la tasa de divorcio. Es posible
que la correlación entre estas dos tasas puede ser explicada solamente 
por la edad al casarse,
y que en realidad al flecha $M\to D$ sea muy débil o inexistente.

Ya que tenemos este modelo causal básico, tendríamos que proponer un proceso generador,
proponer un modelo estadístico, y probar nuestra estimación. Este paso nos lo
saltaremos (ver sección anterior), aunque sigue siendo necesario.

Por el momento recordemos que si condicionamos (se dice también
*estratificar*) por edad al casarse, y no vemos relación
condicional entre las dos tasas, la relación que vimos en los datos es factible que
haya aparecido por la causa común que induce correlación. Una manera en que 
estratificamos o condicionamos a una variable continua en un modelo lineal,
como sigue:

$$D_i\sim N(\mu_i, \sigma)$$
donde
$$\mu_i = \alpha + \beta_M M_i + \beta_E Edad_i$$
¿De qué manera estamos estratificando por edad en este ejemplo? Obsérvese
que para cada Edad que fijemos, la relación entre $M$ y $D$ es:

$$\mu_i = (\alpha + \beta_E Edad) + \beta_M M_i  $$
Cada valor de $E$ produce una relación diferente entre $M$ y $D$ (en este caso
particular, una recta diferente con distinta altura). 


Ahora tenemos que poner iniciales para
terminar nuestro modelo estadístico. En este punto poner iniciales informadas para estos coeficientes puede ser
complicado (depende de cuánta demografía sabemos). Podemos usar un enfoque más
simple, considerando las variables estandarizadas. De esta forma podemos 
poner iniciales más estándar. Utilizaremos

```{r}
escalar <- function(x){
  (x - mean(x))/sd(x)
}
WaffleDivorce <- WaffleDivorce |> 
  mutate(Marriage_est = escalar(Marriage), 
         Divorce_est = escalar(Divorce), 
         MedianAgeMarriage_est = escalar(MedianAgeMarriage))
datos_lista <- list(
  N = nrow(WaffleDivorce),
  d_est = WaffleDivorce$Divorce_est, 
  m_est = WaffleDivorce$Marriage_est, 
  edad_est = WaffleDivorce$MedianAgeMarriage_est)
```

```{r}
mod_mat_div <- cmdstan_model("./src/matrimonio-divorcio-1.stan")
print(mod_mat_div)
```

```{r}
sims_mod <- mod_mat_div$sample(data = datos_lista, 
                   chains = 4, 
                   init = 0.1, step_size = 0.1,
                   iter_warmup = 1000, 
                   iter_sampling = 1000,
                   refresh = 0)
```

```{r}
resumen <- sims_mod$summary(c("alpha", "beta_M", "beta_E", "sigma"))
```

```{r}
#| fig-width: 5 
#| fig-height: 4
resumen |> 
  ggplot(aes(x = variable, y = mean, ymin = q5, ymax = q95)) +
  geom_hline(yintercept = 0, color = "red") +
  geom_point() +
  geom_linerange() +
  coord_flip()
```
Y el resultado que obtenemos es que no observamos un efecto considerable
de las tasas de matrimonio en las tasas de divorcio, una vez que 
estratificamos por la causa común de edad de matrimonio. Este ejemplo es simple
y podemos ver el efecto causal directo en un sólo coeficiente $\beta_M$, pero
de todas formas haremos contrastes como hicimos en la parte anterior.

### Simulando intervenciones

La manera más directa de definir efecto causal, bajo nuestros supuestos
causales, es a través de intervenciones (imaginarias o reales).

::: callout-note
Entendemos saber una causa como poder predecir correctamente las consecuencias
de una intervención en el sistema generador de datos.
:::

En nuestro caso, el diagrama de arriba muestra nuestro modelo causal. Si nosotros
**alteramos** este proceso causal, interviniendo en la tasa de matrimonio, 
la distribución de matrimonio ya no depende de la Edad (pues está bajo nuestro
control). Esto quiere decir que ahora consideramos el siguiente diagrama,
en donde la nueva dependendencia del divorcio del matrimonio la escribiremos
como $p(D|do(M))$:


```{r}
#| code-fold: true
#| fig-caption: Diagrama causal con intervención do(M)
grViz("
digraph {
  graph [ranksep = 0.2]
  node [shape=plaintext]
    M
    D
    Edad
  edge [minlen = 3]
   Edad -> D
   M -> D
{rank=same; M; D;}

}
", width = 200, height = 50)
```

Es decir, borramos todas las flechas que caen en $M$ (pues la estamos
interveniendo al valor que queramos), y luego simulando $D$.

En nuestro ejemplo (ve el código de Stan de arriba, la parte de 
*generated quantities*) simularemos los 50 estados bajo dos intervenciones:
todos tienen la tasa promedio de matrimonio vs. los 50 estados con tasa de
matrimonio un error estándar por encima de la tasa promedio. Repetimos
esta comparación sobre todas las simulaciones de la posterior:


```{r}
#| warning: false
sims_tbl <- sims_mod$draws(format = "df") |> 
  select(dif) 
sims_tbl |> summarize(
  q5 = quantile(dif, 0.05),
  q95 = quantile(dif, 0.95)
)
```

```{r}
ggplot(sims_tbl, aes(x = dif)) +
  geom_histogram(bins = 50) +
  geom_vline(xintercept = 0, color = "red")
```
En este caso, vemos que el resultado de la intervención no tienen una tendencia
clara hacia incrementar o disminuir la tasa de divorcio, aunque existe variabilidad
por la incertidumbre que tenemos acerca de las relaciones modeladas.

::: callout-tip
La relación que vimos entre matrimonio y divorcio en nuestro ejemplo
es probablemente producida por la causa común Edad, y no necesariamente
es causal.
:::

Finalmente, antes de terminar sería apropiado hacer chequeos predictivos posteriores,
pero por el momento los omitiremos para avanzar en los otros tipos de estructuras
básicas en los DAGs.


## Cadenas o mediación

En este caso tenemos:

```{r}
#| code-fold: true

grViz("
digraph {
  graph [ranksep = 0.2, rankdir=LR]
  node [shape=plaintext]
    X
    Y
    Z
  edge [minlen = 3]
   X -> Z
   Z -> Y
}
", width = 150, height = 20)
```

En este caso, 

- Existe  asociación entre $X$ y $Y$, pero no existe relación directa entre ellas.
Decimos que $Z$ es un mediador del efecto de $X$ sobre $Y$.
- Si condicionamos a un valor de $Z$, $X$ y $Y$ son condicionalmente independientes.

Podemos pensar en $Z$ como un mediador del efecto de $X$ sobre $Y$. Si no 
permitimos que $Z$ varíe, entonces la información de $X$ no fluye a $Y$.

Por ejemplo, si $X$ tomar o no una medicina para el dolor de cabeza,
$Z$ es dolor de cabeza y $Y$ es bienestar general, $X$ y $Y$ están 
relacionadas. Sin embargo, si condicionamos a un valor fijo de dolor
de cabeza, no hay relación entre tomar la medicina y bienestar general.

En términos de factorización, podemos checar la independencia condicional:
como $p(x,y,z) = p(x)p(z|x)p(y|z)$, entonces

$$p(x, y | z) = p(x,y,z) / p(z) = (p(x)(z|x)) (p(y|z) / p(z))$$
y vemos que el lado izquierdo se factoriza en una parte que sólo involucra a $x$ y $z$
y otro factor que sólo tiene a $y$ y $z$: no hay términos que incluyan conjuntamente a 
$x$, $y$ y $z$. Podemos de cualquier forma continuar notando

$$p(x)p(z|x)/p(z) = p(x,z)/p(z) = p(x | z)$$
de modo que

$$p(x, y | z) = p(x|z) p(y|z) $$

Y mostramos un ejemplo simulado:

```{r}
rbern <- function(n, prob){
  rbinom(n, 1, prob = prob)
} 
simular_mediador <- function(n = 10){
  x <- rbern(n, p = 0.5) |> as.numeric()
  z <- rbern(n, p = x * 0.8 + (1 - x) * 0.3)
  y <- rbinom(n, 2, z * 0.7 + (1 - z) * 0.5)
  tibble(x, z, y)
}
sims_mediador <- simular_mediador(50000)
```

$X$ y $Y$ son dependientes:

```{r}
#| fig-width: 5
#| fig-height: 3
sims_mediador |> select(x, y) |> 
  count(x, y) |> 
  group_by(x) |> 
  mutate(p_cond = n / sum(n)) |>
  select(x, y, p_cond) |> 
ggplot(aes(x = y, y = p_cond, fill = factor(x))) +
  geom_col(position = "dodge") +
  labs(subtitle = "Condicional de Y dada X")
```

Sin embargo, si condicionamos a $Z$, que puede tomar los valores 0 o 1:

```{r}
#| fig-width: 5
#| fig-height: 3
sims_mediador |> 
  count(x, y, z) |> 
  group_by(x, z) |> 
  mutate(p_cond = n / sum(n)) |>
  select(x, y, z, p_cond) |> 
ggplot(aes(x = y, y = p_cond, fill = factor(x))) +
  geom_col(position = "dodge") + facet_wrap(~ z) +
  labs(subtitle = "Condicional de Y dada X y Z")
```
Y vemos que la condicional de $Y$ dada $Z$ y $X$ sólo depende de $Z$. Una consecuencia
es por ejemplo que la correlación debe ser cero:

```{r}
cor(sims_mediador |> filter(z == 1) |> select(x,y)) |> round(3)
cor(sims_mediador |> filter(z == 0) |> select(x,y)) |> round(3)
```

Podemos también hacer un ejemplo continuo:

```{r}
simular_mediador <- function(n = 10){
  x <- rnorm(n, 100, 10)
  prob <- 1 / (1 + exp(-(x - 100)/5))
  z <- rbern(n, p = prob)
  y <- rnorm(n, 100 + 30 * z, 15)
  tibble(x, z, y)
}
sims_mediador <- simular_mediador(2000)
```

$X$ y $Y$ son dependientes (por ejemplo si vemos la media condicional
de $Y$ dado $X$:

```{r}
#| fig-width: 5
#| fig-height: 3
ggplot(sims_mediador, aes(x = x, y = y, colour = z)) + geom_point() +
  geom_smooth(span = 1, se = FALSE)
```

Si condicionamos a $Z$, no hay dependencia entre $X$ y $Y$

```{r}
ggplot(sims_mediador, aes(x = x, y = y, colour = z, group = z)) + 
  geom_point() +
  geom_smooth(span = 2)
```

Nótese que en este ejemplo *sí* hay un efecto causal de $X$ sobre $Y$, pero
está mediado por otra variable $Z$. Si condicionamos a $Z$, no hay relación
entre $X$ y $Y$. El análisis condicionado podría llevarnos a una conclusión
errónea de que $X$ no influye sobre $Y$.


::: callout-tip
Nota que no existe una diferencia *estadística* entre una bifurcación y una cadena:
en ambos casos, las variables $X$ y $Y$ están correlacionadas, y son
independientes una vez que condicionamos o estratificamos por $Z$. Sin embargo,
su tratamiento en inferencia causal es muy diferente.
:::




### Sesgo post-tratamiento {-}

En @rethinking se discute que en algunos estudios experimentales, se estratifica por variables que son
consecuencia del tratamiento. Esto induce *sesgo post-tratamiento*, lo cual
puede llevar a equivocaciones en donde parece que el tratamiento no tiene
efecto cuando sí lo tiene. Incluso bajo condiciones de experimento (donde el tratamiento
es asignado al azar) estratificar por mediadores es una mala idea. Ver más en 
@rethinking, donde por ejemplo cita una fuente que en estudios experimentales
de Ciencia Política, casi la mitad de ellos sufre de este tipo de sesgo por
estratificación por mediadores.

### Ejemplo: Burks {-}

Este ejemplo es de @PearlWhy. En 1926 Burks recolectó datos sobre qué tanto podría esperarse que la inteligencia de padres se hereda a los hijos (medido según
una prueba de IQ). Construyó un diagrama parecido al de abajo:

```{r}
#| code-fold: true
grViz("
digraph {
  graph [ranksep = 0.2]
  node [shape = circle]
    U
  node [shape=plaintext]
  edge [minlen = 3]
    IntPadres -> NSE
    NSE -> IntHijos
    U -> NSE
    U -> IntHijos
    IntPadres -> IntHijos
{rank = same; U}
}
")

```

Como el NSE es del hogar (una medida general de estatus social), 
se consideró en principio como una variable pre-tratamiento a la inteligencia
de los niños por la
que tradicionalmente se controlaba. Burks notó que hacer esto tenía no era
apropiado, pues tiene como
consecuencia cortar parte del efecto total de la inteligencia 
sobre el la inteligencia de los hijos. En otras palabras:  la
inteligencia de los padres hace más probable mejor NSE, y mejor NSE
presenta mejores condiciones de desarrollo para sus hijos. Estatificar
por esta variable bloquea este efecto.

Adicionalmente, como veremos, condicionar
a NSE abre un camino no causal entre Inteligencia de Padres e Hijos.







## Colisionador o causas alternativas

En este caso, a $Z$ también le llamamos un **colisionador**. Este es
el caso que puede ser más difícil de entender en un principio. Consiste de la
siguiente estructura:

```{r}
#| code-fold: true

grViz("
digraph {
  graph [ranksep = 0.2]
  node [shape=plaintext]
    X
    Y
    Z
  edge [minlen = 3]
   X -> Z
   Y -> Z
}
", width = 200, height = 50)
```

- En este caso $X$ y $Y$ son independientes. Tanto $X$ como $Y$ influyen en $Z$.
- Sin embargo, si condicionamos a $Z$ entonces $X$ y $Y$ están asociados.


Por ejemplo, si observamos que el 
pasto está mojado, entonces saber que no llovió implica que probablemente
se encendieron los aspersores.

Como la conjunta se factoriza como:

$$p(x,y,z) = p(x)p(y)p(z|x,y)$$
Entonces integrando sobre $Z$:

$$p(x,y) = \int p(x,y,z)dz = p(x)p(y)\int p(z|x,y)\, dz$$
pero $p(z|x,y)$ integra uno porque es una densidad, de forma que $x$ y $y$ son 
independientes.

Mostramos un ejemplo simulado:

```{r}
simular_colisionador <- function(n = 10){
  x <- rbern(n, 0.5) 
  y <- rbinom(n, 2, 0.7)
  z <- rbern(n, p = 0.1 + 0.7 * x * (y > 1)) 
  tibble(x, z, y)
}
sims_colisionador <- simular_colisionador(50000)
```

$X$ y $Y$ son independientes:

```{r}
sims_colisionador|> select(x, y) |> 
  count(x, y) |> 
  group_by(x) |> 
  mutate(p_cond = n / sum(n)) |>
  select(x, y, p_cond) |> 
ggplot(aes(x = y, y = p_cond, fill = factor(x))) +
  geom_col(position = "dodge") +
  labs(subtitle = "Condicional de Y dada X")
cor(sims_colisionador |> select(x,y))

```

Sin embargo, si condicionamos a $Z$, que puede tomar los valores 0 o 1:

```{r}
sims_colisionador |> 
  count(x, y, z) |> 
  group_by(x, z) |> 
  mutate(p_cond = n / sum(n)) |>
  select(x, y, z, p_cond) |> 
ggplot(aes(x = y, y = p_cond, fill = factor(x))) +
  geom_col(position = "dodge") + facet_wrap(~ z) +
  labs(subtitle = "Condicional de Y dada X y Z")
```
Y vemos que la condicional de $Y$ dada $Z$ y $X$ depende de $X$ y de $Z$.  
Las correlaciones condicionales, por ejemplo, no son cero:

```{r}
print("Dado Z = 0")
cor(sims_colisionador |> filter(z == 0) |> select(x,y)) |> round(3)
print("Dado Z = 1")
cor(sims_colisionador |> filter(z == 1) |> select(x,y)) |> round(3)
```

Otro ejemplo con variables continuas:

```{r}
simular_colisionador_2 <- function(n = 10){
  x <- rnorm(n, 100, 20) 
  y <- rnorm(n, 100, 20)
  z <- rbern(n, p = 0.92 * ((x + y) > 220) + 0.05) 
  tibble(x, z, y)
}
sims_colisionador <- simular_colisionador_2(1000)
```

$X$ y $Y$ son independientes:

```{r}
ggplot(sims_colisionador, aes(x = x, y = y)) + geom_point()
```

Sin embargo, si condicionamos a un valor de $Z$, $X$ y $Y$ ya no son independientes:

```{r}
ggplot(sims_colisionador, aes(x = x, y = y, group = z, colour = factor(z))) + 
  geom_point() + geom_smooth(method = "lm", se = FALSE) 
```

Y vemos que condicional a $Z$, $X$ y $Y$ están correlacionadas, aunque no
hay relación causal entre $X$ y $Y$.

### Ejemplos de colisionadores

Existen muchos ejemplos de colisionadores en análisis de datos. Algunos
ejemplos se deben a *sesgo de selección* (puedes dibujar diagramas para
cada uno de estos):

- Podemos observar correlaciones entre habilidades que en realidad 
son independientes si observamos muestras de estudiantes seleccionados 
por un examen de admisión (por ejemplo, para entrar es necesario tener alta habilidad
atlética y/o alta habilidad académica).
-  Entre los artículos científicos publicados (ver @rethinking), aquellos que son más tomados 
por las noticias son los menos confiables. Esta correlación puede aparecer 
aunque no exista relación en proyectos científicos entre confiabilidad e interés
de los medios, pues lo que se fondea o publica puede tener dos razones: ser
trabajo muy confiable, o ser trabajo que "está de moda" o atrae la atención de los medios.

Pero también puede ser consecuencia de condicionar a variables endógenos
(que resultan ser colisionadores), y 
ocurren como parte del procesamiento o construcción de
modelos. Un ejemplo interesante de @rethinking es el siguiente:

- Nos interesa saber si *la edad influye en la felicidad o bienestar de las personas*.
- Algún investigador puede pensar que es necesario controlar por sí las personas
están casadas o no, por ejemplo, para "quitar" ese efecto o algo así.
- Esto puede ser mala idea si consideramos que un diagrama apropiado
puede ser $F \rightarrow Matrim \leftarrow Edad$, que se basa en las observaciones
de que personas más felices generalmente tienen mayor posibilidad de casarse, y también
conforme pasa el tiempo, hay más oportunidades para casarse.
- Esto induce una correlación no causal entre edad y felicidad dentro de los grupos
de casados y no casados, y puede llevar a conclusiones incorrectas.



## Razonamiento de descendientes 

Condicionar a un descendiente puede entenderse como "condicionar parcialmente" o
"débilmente" a los padres de ese descendiente. 


Por ejemplo, condicionar a un colisionador también produce dependencias 
condicionales:

```{r}
#| code-fold: true

grViz("
digraph {
  graph [ranksep = 0.2]
  node [shape=plaintext]
    X
    Y
    Z
    A
  edge [minlen = 3]
   X -> Z
   Y -> Z
   Z -> A
}
", width = 200, height = 50)
```

En este caso,

- $X$ y $Y$ son independientes
- $X$ y $Y$ son dependientes si condicionamos a $A$.

Dependiendo de la naturaleza de la asociación entre el colisionador $Z$ y su descendiente
$A$, esta dependencia puede ser más fuerte o más débil. 

Por ejemplo, en nuestro ejemplo donde el pasto mojado es un colisionador entre
cuánta agua dieron los aspersores y cuánta lluvia cayó, un descendiente del pasto
mojado es el estado de las plantas del jardín. Aunque los aspersores trabajan independientemente
de la lluvia, si observamos que las plantas se secaron entonces lluvia y aspersores están
correlacionados: por ejemplo, si noto que los aspersores están descompuestos, entonces
concluimos que no hubo lluvia.

```{r}
grViz("
digraph {
  graph [ranksep = 0.2]
  node [shape=plaintext]
    X [label = lluvia]
    Y [label = aspersores]
    Z [label = humedad]
    A [label = plantas]
  edge [minlen = 3]
   X -> Z
   Y -> Z
   Z -> A
}
", width = 200, height = 50)

```
### Ejemplo {-}

```{r}
simular_desc <- function(n = 10){
  x <- rbern(n, 0.5) 
  y <- rbinom(n, 2, 0.7)
  z <- rbern(n, p = 0.1 + 0.7 * x * (y > 1)) 
  a <- rbern(n, p = 0.5 + 0.5 * z)
  tibble(x, z, y, a)
}
sims_colisionador <- simular_desc(50000)
# No hay correlación
cor(sims_colisionador$x, sims_colisionador$y)
```

Sin embargo,

```{r}
cor(sims_colisionador |> filter(a ==0) |> select(x,y))
```
```{r}
cor(sims_colisionador |> filter(a ==1) |> select(x,y))
```


### Ejemplo: dependencias de colisionador

Verificamos que en nuestro modelo de Santa Clara, efectivamente nuestro
modelo no implica ninguna dependencia no condicional entre sensibilidad de la
prueba y prevalencia. Eso debería ser claro de la simulación, pero de
todas formas lo checamos

```{r}
library(cmdstanr)
mod_sc <- cmdstan_model("./src/sclara.stan")
print(mod_sc)
```

En este caso, no pondremos información acerca de positivos en la prueba:

```{r}
datos_lista <- list(N = 0, n = 0,
 kit_pos = 103, n_kit_pos = 122,
 kit_neg = 399, n_kit_neg = 401)
ajuste <- mod_sc$sample(data = datos_lista, refresh = 1000, iter_sampling = 400)
sims <- ajuste$draws(c("theta", "sens", "esp"), format = "df")
resumen <- ajuste$summary(c("theta"))
```

```{r}
ggplot(sims, aes(x = theta, y = sens)) + geom_point() +
  scale_x_sqrt()
```

No vemos ninguna asocación entre estas dos variables. 

Sin embargo, al condicionar al valor de Positivos, creamos una relación que 
no podemos interpretar como casual. En este caso particular supondremos
prácticamente fija la sensibilidad para ver solamente lo que sucede 
en el colisionador de especificidad y número de positivos (la especificidad
en este ejemplo es más crítica):

```{r}
datos_lista <- list(N = 3300, n = 50,
 kit_pos = 1030000, n_kit_pos = 1220000, # números grandes para que esté practicamente
# fija la sensibilidad
 kit_neg = 399, n_kit_neg = 401)
ajuste <- mod_sc$sample(data = datos_lista, refresh = 1000, iter_sampling = 400)
sims <- ajuste$draws(c("theta", "sens", "esp"), format = "df")
resumen <- ajuste$summary(c("theta"))
```

```{r}
ggplot(sims, aes(x = theta, y = esp)) + geom_point() 
```
Y vemos que condiconando al colisionador, obtenemos una relación fuerte entre prevalencia
y especificidad de la prueba: necesitaríamos más datos de especificidad para
obtener una estimación útil.

- La razón de que la especificidad es más importante en este ejemplo es que
la prevalencia es muy baja al momento del estudio, y los falsos positivos pueden introducir
más error en la estimación
- También repetimos nótese que el análisis correcto de estos datos no se puede
hacer con intervalos separados para cada cantidad, sino que debe examinarse la conjunta
de estos parámetros.

---


Con estas tres estructuras elementales podemos entender de manera abstracta
la existencia o no de asociaciones entre nodos de cualquier gráfica dirigida.



## d-separación


Ahora buscaremos describir todas las posibles independendencias condicionales
y no condicionales que pueden aparecer en una gráfica, para entender cómo aparecen
asociaciones entre variables de nuestro modelo, dependiendo del tipo de condicionamiento
que hacemos.

Veremos que el criterio es algorítmico. Más adelante discutiremos cuáles de estas
asociaciones se deben a efectos causales y cuáles no, y esto nos permitirá establecer
estrategias de condicionamiento (qué variables controlar o no), recolección de datos y diseño de experimentos para construir los estimadores correctos de los efectos causales de interés.


::: callout-note
# d-separación: Caminos activos y bloqueados


- Un **camino** $p$ entre $X$ y $Y$ es una sucesión de aristas que conecta a $X$ con $Y$
(sin importar) la dirección de las aristas.

Ahora supongamos que $Z = \{Z_1,Z_2,\ldots, Z_q\}$ son una colección
de nodos. Decimos que un camino $p$ entre $X$ y $Y$ está **activo condicional a los nodos en** $Z$ cuando:

1. Siempre que hay un colisionador $X_i\to U\gets X_j$ en el camino $p$, entonces $U$ o alguno de sus descendientes está en $Z$
2. Ningún otro nodo a lo largo de $p$ está en $Z$.

En caso contrario, decimos que el camino $p$ está **bloqueado**.


Si $Z$ bloquea todos los caminos posibles entre $X$ y $Y$, decimos que $X$ y $Y$ están
$d$-**separados** condicionalmente a $Z$, o $d$-separados por $Z$.
:::

Según la discusión que tuvimos arriba de los modos de razonamiento en gráficas de modelos
probabilísticos, el siguiente teorema no es sorpresa:

::: callout-note
# Criterio de d-separación

En una DAG $G$:

- Si dos variables están d-separadas por las variables $Z$, entonces $X$ y $Y$ son condicionalmente independientes dadas las variables en $Z$ para cualquier conjunta representada por $G$.
- Si dos variables **no** están d-separadas por $Z$, entonces existen conjuntas representadas por $G$ tales que $X$ y $Y$ **no** tienen dependencia condicional dado $Z$.
:::

**Nota 1**: nótese que este teorema nos da una manera abstracta de razonar acerca
de la asociación en un modelo gráfico: no es necesario saber la forma particular
de las condicionales para utilizarlo.

**Nota 2**: Vale la pena mencionar que el segundo inciso en general es una implicación más fuerte:  cuando no hay $d$-separación, existe algún tipo de dependencia casi seguro (en el sentido probabilístico de posible conjuntas).

**Nota 3**: Las independencias condicionales también pueden ser útiles para checar
los supuestos de nuestro modelo: si encontramos asociaciones fuertes
(condicionales o no)
entre variables que nuestra estructura implica independencia condicional,
entonces puede ser que nuestra estructura causal requiera revisión. Qué tanto podemos
probar esto depende del tamaño de los datos que tengamos y de el tipo de condicionamiento
que estamos haciendo.


Finalmente (ver por ejemplo @koller2009, p 75), existe un algoritmo eficiente para encontrar
todas las posibles independencias condicionales implicadas por una gráfica:

::: callout-note
# Cálculo de d-separación

Existe un algoritmo de complejidad lineal en el tamaño de la gráfica para encontrar 
todos los nodos con caminos activos a un nodo $X$ condicional a las variables $A$.
:::


Ver por ejemplo el sitio [dagitty.net](http://www.dagitty.net/dags.html), donde
podemos poner nuestra gráfica y enlistar todas los supuestos de independencia
condicional implicados por un modelo.


### Ejemplo {-}

```{r}
#| code-fold: true
grViz("
digraph {
  graph [ranksep = 0.2]
  node [shape=plaintext]
    Z 
    W 
    X
    Y 
    U
  edge [minlen = 3]
    Z -> W
    X -> W
    X -> Y
    W -> U
    S -> Y
    UZ -> Z
    V -> Z
    V -> S
}
")
```

Consideremos la relación entre Z y Y. Primero vemos que hay dos
caminos entre $Z$ y $Y$, que son $p_1:X\gets V \to S$ y $p_2: Z\to W \gets X \to Y$


- En primer lugar, ¿son independientes si no condicionamos a ninguna variable? 
No, pues el camino $p_1$ es activo, e induce correlación. 

- ¿Son condicionalmente independientes si condicionamos a $V$? En este caso,
condicionar a $V$ bloquea el camino $p_1$. El camino $p_2$ está bloqueado por
el colisionador $W$, así que todos los caminos están bloqueados si condicionamos a $V$. Por lo tanto $Z$ y $Y$ son condicionalmente independientes dado $V$, o
$Z\perp\!\!\!\perp Y|V$.

- Si condicionamos a $W y V$, ¿son independientes $Z$ y $Y$? No. El camino $p_1$ está bloqueado,
así que ese no induce asociación. Sin embargo, al condicionar al colisionador $W$ activamos
el camino $p_2$.

- Ahora supongamos que tenemos datos condicionales a algún valor de $W$ solamente.
Condicionando a $V$ bloqueamos el camino $p_1$, pero el camino $p_2$ está activo.
¿Qué pasaría si condicionamos adicionalmente a $X$? En este caso, el conjunto
de condicionamiento es $\{V, W, X\}$. El camino $p_2$ está bloqueado. Y aunque
condicionamos al colisionador, $X$ bloque el camino. Por lo tanto 
$Z$ y $Y$ son condicionalmente independientes dado $\{V, W, X\}$.



### Ejercicio {-}

Repite el ejemplo anterior para la siguiente gráfica. 
Analiza que pasa si condicionamos o no a valores de $T$, y qué pasa si adicionalmente
condicionamos a $W$, y luego repite los pasos del ejemplo anterior.

```{r}
#| code-fold: true
grViz("
digraph {
  graph [ranksep = 0.2]
  node [shape=plaintext]
    Z 
    W 
    X
    Y 
    U
    T
  edge [minlen = 3]
    T -> Z
    T -> Y
    Z -> W
    X -> W
    X -> Y
    W -> U
    S -> Y
    UZ -> Z
}
")

```

### Ejemplo (análisis de factores) {-}

En análisis de factores intentamos expresar variables observadas $X_i$ en 
función de relativamente pocas variables latentes $F_j$. El diagrama que
representa sus supuestos básicos es uno como el siguiente:

```{r}
#| code-fold: true
grViz("
digraph {
  graph [ranksep = 0.2]
  node [shape=circle]
    F1 [label = <F<sub>1</sub> > ]
    F2 [label = <F<sub>2</sub> > ]
  node [shape=plaintext]
    X1 [label = <X<sub>1</sub> > ]
    X2 [label = <X<sub>2</sub> > ]
    X3 [label = <X<sub>3</sub> > ]
    X4 [label = <X<sub>4</sub> > ]
    X5 [label = <X<sub>5</sub> > ]
  edge [minlen = 3]
    F1 -> X1
    F1 -> X2
    F1 -> X3
    F1 -> X4
    F1 -> X5
    F2 -> X1
    F2 -> X2
    F2 -> X3
    F2 -> X4
    F2 -> X5
}
")
```



- $F_1$ y $F_2$ son independientes
- $X_i$ y $X_j$ son condicionalmente independientes dadas $F_1$ y $F_2$

Usualmente hacemos supuestos adicionales como linealidad
$$E[X_i|F_1, F_2] = \lambda_{i,1}F_1+  \lambda_{i,1}F_1$$
y por ejemplo normalidad de $X_i$ condicional a los factores.

## Caminos causales

Si el DAG que consideramos representa relaciones causales (mecanísticas) entre
las variables, es decir, qué variable "escucha" a qué otras para decidir su valor,
entonces podemos hacer la siguiente definición:

::: callout-note
# Caminos causales

En un DAG, los caminos causales entre $X$ y $Y$ son de la forma
$X\to U_1\to U_2 \to \cdots U_j \to Y$. Puede haber varios de ellos en un
diagrama dado, y cada uno representa un mecanismo en que cambios en $X$ producen
cambios en $Y$

Si nos interesa el efecto **total** de $X$ sobre $Y$, 

- Queremos que todos los caminos causales de $X$ a $Y$ estén activos,
- Queremos condicionar para que todos los caminos no causales estén bloqueados, en particular, no queremos condicionar a colisionadores o sus descendientes que introduzcan relaciones 
no causales, y queremos bloquear caminos no casuales creados por bifurcaciones.


Si nos interesa el efecto **directo** de $X$ sobre $Y$,

- Adicionalmente a los puntos del efecto directo, queremos condicionar
para bloquear también todos los caminos causales que no sean directos.

:::



### Ejemplo

En la tarea vimos un diagrama como sigue para el problema de los zorros:

```{r}
#| out-width: 100%
#| code-fold: true
grViz("
digraph {
  graph [ranksep = 0.3, rankdir = LR]
  node [shape=plaintext]
    A
    F
    G
    W
  edge [minlen = 3]
    A -> F
    F -> G
    F -> W
    G -> W
}
")#, width = 200, height = 50)
```

Vimos que para calcular el efecto directo de $F$ sobre $W$, por ejemplo,
es necesario bloquear el camino que pasa por $G$ (estratificar por este nodo).
Para el efecto total no es necesario condicionar a ningún otro nodo.

Ahora supongamos que creemos que $G$ y $W$ tienen una causa común $U$ no
observada.

```{r}
#| out-width: 100%
#| code-fold: true
grViz("
digraph {
  graph [ranksep = 0.3, rankdir = LR]
  node [shape = circle]
  U
  node [shape=plaintext]
    A
    F
    G
    W
  edge [minlen = 3]
    A -> F
    F -> G
    F -> W
    G -> W
    U -> G
    U -> W
{rank=same U;G}

}
")#, width = 200, height = 50)
```
En este caso:

- Podemos estimar el efecto total de $F$ sobre $W$ sin condicionar a nada. La adición
de $U$ no crea ningún nuevo camino no causal activo entre $F$ y $W$.
- Sin embargo, no es posible estimar el efecto directo de $F$ sobre $W$: la
razón es que si condicionamos a $G$, entonces el camino no causal
$F\rightarrow G \leftarrow U \rightarrow W$ se activa. Si conociéramos $U$ podríamos bloquearlo.










