# Aplicaciones de modelos de espacio de estados

```{r}
#| code-fold: true
#| warning: false
library(tidyverse)
library(kableExtra)
library(DiagrammeR)
library(CausalImpact)
locale <- Sys.setlocale("LC_TIME", "es_ES.UTF-8")
library(lubridate)
library(tsibble)
library(feasts)
ggplot2::theme_set(ggplot2::theme_light())
```

## Pronósticos

Consideramos un ejemplo de @hyndman2014 [en la esta sección](https://otexts.com/fpp3/seasonal-arima.html), 
donde buscamos hacer pronósticos
de empleo en Estados Unidos. Consideramos los datos de entretenimiento y
hospitalidad:

```{r}
load("../datos/us_employment.rda")
ent_hosp_tbl <- filter(us_employment, 
  Title == "Leisure and Hospitality") |> 
  filter_index("2000-01" ~ . )
ent_hosp_ts <- ent_hosp_tbl |> as.ts(Employed)
#ent_hosp_ts <- log(ent_hosp_ts)
autoplot(ent_hosp_tbl, Employed)
```
Intentaremos usar varios modelos, incluso algunos que claramente 
no son correctos:

1. Nivel local
2. Nivel local y tendencia
3. Nivel local con estacionalidad (12 meses)
4. Nivel local con tendencia y estacionalidad (12 meses)
5. Nivel semilocal con tendencia y estacionalidad
6. Nivel semilocal con tendencia, estacionalidad, y una componente
autoregresiva.

En este ejemplo usaremos el paquete *bsts* que implementa modelos de espacio
de estados usuales de manera relativamente fácil y rápida (aunque es necesario hacer
diagnósticos aparte), y tiene algunas funciones convenientes para evaluar pronósticos.

```{r}
#| message: false
#| warning: false
library(bsts)
set.seed(998)
#inicial_nivel <- NormalPrior(11000, 1500, initial.value = 11000)
mod_spec_1 <- AddLocalLevel(list(), y = ent_hosp_ts)
mod_spec_2 <- AddLocalLinearTrend(list(), y = ent_hosp_ts)
mod_spec_3 <- AddLocalLevel(list(), y = ent_hosp_ts) |> 
  AddSeasonal(nseasons = 12, y = ent_hosp_ts)
mod_spec_4 <- AddLocalLinearTrend(list(), y = ent_hosp_ts) |> 
  AddSeasonal(nseasons = 12, y = ent_hosp_ts) 
mod_spec_5 <- AddSemilocalLinearTrend(list(), y = ent_hosp_ts) |> 
  AddSeasonal(nseasons = 12, y = ent_hosp_ts) 
mod_spec_6 <- AddSemilocalLinearTrend(list(), y = ent_hosp_ts) |> 
  AddSeasonal(nseasons = 12, y = ent_hosp_ts) |> 
  AddAr(lags = 2, y = ent_hosp_ts)
specs <- list(mod_spec_1, mod_spec_2, mod_spec_3, mod_spec_4, mod_spec_5, mod_spec_6)
ajustes <- map(specs, function(spec){
  bsts(ent_hosp_ts, spec, niter = 40000, ping = 10000)
})
```

En primer lugar, podemos comparar las predicciones a un paso de cada modelo.
En este caso, los modelos 3 y 4 son claramente superiores a 1 y 2 en desempeño
a un paso. El mejor modelo en desempeño a un paso es el modelo 4, por la tendencia
lineal de la serie.

```{r}
#| fig-height: 6
#| fig-width: 7
CompareBstsModels(ajustes, burn = 20000)
```

```{r}
ajuste <- ajustes[[6]]
plot(ajuste, "components")
```


```{r}
#| fig-height: 3
#| fig-width: 7
pred_errors_tbl <- 
  bsts.prediction.errors(ajuste, burn = 20000)$in.sample |> 
  t() |> as_tibble() |>
  mutate(t = 1: length(ent_hosp_ts)) |> 
  pivot_longer(-c(t), names_to = "sim", values_to = "valor") |>
  group_by(t) |> 
  summarise(valor = mean(valor)) |> 
  as_tsibble(index = t)
# filtramos a partir de 12 meses (mínimo requerido para
# estimar estacionalidad):
ACF(pred_errors_tbl |> filter(t > 12), valor, lag_max = 20) |> 
  autoplot() + ylim(c(-1,1))
```
Ahora podemos hacer pronósticos:




```{r}
#| warning: false
#| fig-height: 3
#| fig-width: 7
ajuste <- ajustes[[6]]
pred <- predict(ajuste, horizon = 36, burn = 30000)
  plot(pred)
```

Podemos hacer también pronósticos agregados. Como tenemos simulaciones de los
pronósticos, esto es fácil, incluyendo intervalos predictivos. En el siguiente
ejemplo, hacemos un intervalo para la suma de los 36 meses que pronosticamos:

```{r}
#| fig-width: 4
#| fig.height: 3
pred$distribution |> dim()
apply(pred$distribution, 1, sum) |> qplot()
print("Intervalo de 90% para el agregado:")
apply(pred$distribution, 1, sum) |> quantile(c(0.05, 0.50, 0.95))

```

## Análisis de datos diarios

Consideremos por ejemplo la siguiente serie de nacimientos por día
en México (ver la sección de introducción de series de tiempo):

```{r}
natalidad_tbl <- read_rds("../datos/natalidad.rds") |> 
  ungroup() |> 
  arrange(fecha) |> 
  filter(fecha >= ymd("2008-01-01")) |> 
  mutate(nacimientos = log(n)) |> 
  select(-fecha_str, -n) |> 
  as_tsibble(index = fecha)
```


```{r}
y <- natalidad_tbl |> as.ts(frequency = 365.25)
y <- zoo(natalidad_tbl$nacimientos, natalidad_tbl$fecha)
natalidad_tbl <- natalidad_tbl |> 
  mutate(feb_29 = as.numeric(month(fecha)==2 & day(fecha) == 29))
feb_29 <- natalidad_tbl$feb_29
mar_1_feb_29 <- lag(feb_29, default = 0)
```

En este caso, es necesario:

- Agregar estacionalidad con periodo de 7 días
- Agregar estacionalidad con periodo de 1 año
- Agregar efectos de días de asueto, incluyendo posibles efectos que
no ocurren solamente el día en cuestión, sino en los "hombros" del día 
(unos días antes o después).

La estacionalidad anual la modelamos con armónicos de periodo 365.25,
es decir, con $\lambda_j = 2\pi j /365.25$. Cada armónico agrega dos
coeficientes al espacio de estados.

### Estacionalidad trigonométrica {-}

Supongamos que queremos modelar estacionalidad anual para datos mensuales
usando armónicos. 
El primer armónico tiene un ciclo de 12 meses, así
que ponemos
$$\lambda_1 = 2\pi /12 = \pi/6$$
Consideramos las funciones

$$f_1(t) = a\cos(\lambda_1 t) + b \sin(\lambda_1 t)$$

Con el tamaño de a y b se define la amplitud, y la fase
depende de los tamaños relativos de $a$ y $b$. Esto lo podemos
ver, por ejemplo, notando que $a\sin x + b\cos x = \sqrt{a^2 + b^2}\sin(x + \alpha)$.


```{r}
#| fig-height: 3
#| fig-width: 7
arm_1 <- tibble(t=1:25) |> 
  mutate(f_1 = -2 * cos(t * pi / 6) + 4 * sin(t * pi / 6)) |> 
  mutate(n = 1) |> 
bind_rows(
  tibble(t=1:25) |> 
  mutate(f_1 = 0.5 * cos(t * pi / 6) + 0.1 * sin(t * pi / 6)) |> 
  mutate(n = 2)
) 
ggplot(arm_1, aes(x = t, y = f_1, colour = factor(n))) + geom_line() + 
  geom_point() +
  geom_vline(xintercept = c(1, 13, 25))
```

Podemos considerar armónicos más altos. El siguiente es

$$f_2(t) = f_1(t) + a_2\cos(2\lambda_1 t) + b_2 \sin(2\lambda_1 t)$$
para obtener una funciones como las que siguen:

```{r}
#| fig-height: 3
#| fig-width: 7
arm_2 <- arm_1 |> 
  mutate(f_2 = f_1 + -3 * cos(2 * t * pi / 6) + 2 * sin(2 * t * pi / 6))
ggplot(arm_2, aes(x = t, y = f_2, colour = factor(n))) + geom_line() + 
  geom_point() +
  geom_vline(xintercept = c(1, 13, 25))
```
Y así sucesivamente. Cualquier función periodica puede aproximarse bien
mediante una suma de cosenos y senos, siempre y cuando utilicemos 
suficientes armónicos.

Nota que en los ejemplos de arriba necesitamos dos coeficientes para cada 
armónico. La componente estacional del modelo podemos escribirla como
(para estacionalidad constante):

$$\gamma_t = \sum_{j=1}^L (a_j \cos(\lambda_j t) + a^*_j \sin(\lambda_jt)).$$
Y hacemos estocásticas estas componentes sustituyendo 
$$a_{j,t+1} = a_{j,t} + \omega_{j,t},  a^*_{j,t+1} = a^*_{j,t} + \omega^*_{j,t}$$
donde las $\omega,\omega^*$ son normales independientes con
varianza $\sigma_\omega^2$.

Esta es la forma más simple de agregar estacionalidad trigonométrica,
pero tiene la desventaja de que los errores que agregamos se multiplican
después por senos y cosenos, lo cual quiere decir que su efecto no es
igual en diferentes partes del periodo. La otra forma más usual
puedes verla en la ayuda de *AddTrig* de bsts o en la sección 3.2.1 de
@durbinkoopman.

---

Nuestra primera parte del modelo es entonces (donde podemos
ajustar el número de frecuencias o armónicos que incluímos
comparando los modelos producidos):

```{r}
modelo_natalidad_1 <- AddLocalLevel(list(), y = y) |> 
  AddSeasonal(nseasons = 7, y = y) |> 
  AddTrig(period = 365.25, frequencies = 1:3, y = y) 
```

### Días de asueto

Definiremos componentes para algunos de los días de asueto/especiales más
importantes, considerando que su efecto puede ir más allá del día particular.
En la versión estática, tenemos un coeficiente distinto para cada uno
de esos días en la ventana que hayamos elegido:


```{r}
año_nuevo <- NamedHoliday(holiday.name = "NewYearsDay", days.before = 4,
                          days.after = 4)
navidad <- NamedHoliday(holiday.name = "Christmas", days.before = 4,
                        days.after = 4)
pascua <- NamedHoliday(holiday.name = "EasterSunday", 
                       days.after = 5, days.before = 5)
feb_14 <- NamedHoliday(holiday.name = "ValentinesDay", 
                       days.after = 3, days.before = 3)
halloween <- NamedHoliday(holiday.name = "Halloween", 
                       days.after = 5, days.before = 5)
sept_16 <- FixedDateHoliday(holiday.name = "Independencia", 
                        month = "September", day = 16, days.before = 2,
                        days.after = 2)
mayo_1 <- FixedDateHoliday(holiday.name = "Trabajo",
                       month = "May", day = 1, days.before = 2,
                       days.after = 2)
```


Y nuestro modelo es entonces, agregando también un coeficiente
para febrero 29 y marzo 1 cuando sigue de 29 de febrero:

```{r}
modelo_natalidad <- AddLocalLevel(list(), y = y) |> 
  AddSeasonal(nseasons = 7, y = y) |> 
  AddTrig(period = 365.25, frequencies = 1:3, y = y) |> 
  AddRandomWalkHoliday(holiday = año_nuevo, y = y) |> 
  AddRandomWalkHoliday(holiday = navidad, y = y,) |> 
  AddRandomWalkHoliday(holiday = pascua, y = y) |> 
  AddRandomWalkHoliday(holiday = feb_14, y = y) |> 
  AddRandomWalkHoliday(holiday = halloween, y = y) |> 
  AddRandomWalkHoliday(holiday = sept_16, y = y) |>
  AddRandomWalkHoliday(holiday = mayo_1, y = y) |> 
  AddDynamicRegression(y ~ feb_29 + mar_1_feb_29)
```

```{r}
#ajuste_nat <- bsts(y, modelo_natalidad, niter = 1000)
ajuste_nat <- read_rds("cache/ajuste_nat.rds")
```
 
```{r}
#| fig-height: 6
#| fig-width: 7
mean_contrib <- ajuste_nat$state.contributions |> 
  apply(c(2, 3), mean)
mean_contrib_tbl <- mean_contrib |> t() |> as_tibble() |> 
  mutate(fecha = natalidad_tbl$fecha) |> 
  mutate(trend_c = trend - mean(trend)) |> 
  select(-trend) |> 
  pivot_longer(cols = c(seasonal.7.1:dynamic, trend_c),
               names_to = "componente", values_to = "valor")
ggplot(mean_contrib_tbl, aes(x = fecha, y = valor)) +
  facet_wrap(~ componente) + geom_point()
```

Podemos ver con más detalle cómo es el efecto de los días de
asueto y sus "hombros", tomando por ejemplo una parte 2008-2009
vemos la estructura:

```{r}
#| fig-height: 6
#| fig-width: 7
ggplot(mean_contrib_tbl |> 
         filter(year(fecha) == 2009 & month(fecha) < 5 |
                year(fecha) == 2008 & month(fecha) >= 12), 
       aes(x = fecha, y = valor)) +
  facet_wrap(~ componente) + geom_line() + geom_point(size = 0.5)
```

**Nota**: este modelo todavía requiere considerar qué otros efectos
adicionales están actuando. La distribución de errores a un paso
tiene colas largas, y todavía hay cierta información que podríamos
usar para mejorar las predicción si consideramos la ACF de las innovaciones:

```{r}
#| fig-height: 5
#| fig-width: 6
error <- ajuste_nat$one.step.prediction.errors |> apply(2, mean)
error_sin_2008 <- error[-c(1:365)]
qqnorm(error_sin_2008)
qqline(error_sin_2008)
natalidad_tbl$error <- error
ACF(natalidad_tbl |> filter(year(fecha) > 2008), 
    error) |> autoplot() + ylim(c(-1,1))
```
```{r}
natalidad_tbl |> 
  filter(year(fecha) > 2008) |> 
  arrange(desc(abs(error))) |> 
  mutate(dia_sem = weekdays(fecha)) 
```

- En la tabla de arriba vemos que falta incluir algunos otros días de asueto, los que feriados
que se mueven a los lunes.
- También días feriados con fecha fija que caen en Domingo tienen
un efecto distinto (es posible construir manualmente la serie
de días de asueto excluyendo los feriados que caen en domingo, por ejemplo).



## Nowcasting y uso de covariables

::: callout-note
# Nowcasting

En nowcasting buscamos predecir los valores contemporáneos de una
serie de tiempo que, por retrasos en reporte, no tenemos disponibles.
Usualmente utilizamos variables asociadas contemporáneas que sí
están disponibles, y se trata de pronósticos a corto plazo

:::

Un ejemplo es el indicador oportuno de actividad económica que se publica
 mensualmente. Este indicador busca estimar el IGAE (indicador global de
 actividad económica), y utiliza variables económicas, financieras y otras,
 disponibles al momento (mientras que el IGAE se publica con unos dos meses
 de retraso). Ver aquí: https://www.inegi.org.mx/investigacion/ioae/.
 
 
Una estrategia puede ser incluír variables relevantes cómo en regresión
dinámica. Sin embargo, si estamos buscando entre una cantidad relativamente
grande de predictores, es posible obtener mejores resultados haciendo
 selección de variables. En el caso de *bsts* se utiliza una
inicial de *spike-slab*, que es una mezcla de una masa de probabilidad mayor a 0
para un valor del coeficiente igual a 0 (es decir, la variable está excluída
del modelo), y una distribución normal centrada en 0 (el coeficiente puede
tomar un valor positivo o negativo). 


En este ejemplo consideraremos (@scottvarian2015) el pronóstico oportuno de 
los números semanales
reclamaciones pagos de seguro de desempleo en Estados Unidos, que se reportan
varios días después de que cierra cada semana. En el artículo citado,
utilizan medidas relativa de popularidad de búsquedas relacionadas
con desempleo en Google, que se pueden tener de manera completa en cuanto
la semana cierra. Ver también [aquí](https://www.nber.org/system/files/working_papers/w19567/w19567.pdf) o [aquí](https://www.unofficialgoogledatascience.com/2017/07/fitting-bayesian-structural-time-series.html).

Este código está adaptado de [aqui](https://www.unofficialgoogledatascience.com/2017/07/fitting-bayesian-structural-time-series.html), ver también [este reporte](https://storage.googleapis.com/pub-tools-public-publication-data/pdf/41335.pdf).


Primero construiremos un modelo con tendencia lineal y estacionalidad.
En este caso, como consideramos una serie relativamente
corta (no más de 10 años), y la estacionalidad es dinámica, podemos
usar un periodo de 52 semanas, aún cuando sabemos que algunos años
tienen 53 semanas.

```{r}
data(iclaims)     
original.claims <- initial.claims
initial.claims <- original.claims[1:436, ]
new.data <- original.claims[437:456, ]
ss <- AddLocalLinearTrend(list(), initial.claims$iclaimsNSA)
ss <- AddSeasonal(ss, initial.claims$iclaimsNSA, nseasons = 52)
model1 <- bsts(initial.claims$iclaimsNSA,
               state.specification = ss,
               niter = 1000)
```

```{r}
plot(model1)
plot(model1, "components")  
```

Y podemos construir predicciones:

```{r}
pred1 <- predict(model1, horizon = 12)
plot(pred1, plot.original = 156)
```

Entre las variables de términos de búsqueda están

```{r}
names(initial.claims)[-1]
```

Seleccionamos una inicial para el tamaño esperado del modelo (y después
seleccionamos según desempeño predictivo):

```{r}
model2 <- bsts(iclaimsNSA ~ .,
               state.specification = ss,
               niter = 1000,
               data = initial.claims, 
               expected.model.size = 2)
model3 <- bsts(iclaimsNSA ~ .,
               state.specification = ss,
               niter = 1000,
               data = initial.claims,
               expected.model.size = 6)  # Passed to SpikeSlabPrior.
```

Comparamos los modelos con el error de pronóstico a un paso, y el
modelo 2 es el de mejor desempeño:

```{r}
CompareBstsModels(list("Modelo s.vars" = model1,
                       "Modelo esp2" = model2,
                       "Modelo esp6" = model3),
                  colors = c("black", "red", "blue"))
```
```{r}
pred2 <- predict(model2, horizon = 12, newdata = new.data[1:12, ])
plot(pred2, plot.original = 156)
```
Podemos ver qué variables fueron seleccionadas:

```{r}
plot(model2, "coefficients")
```


## Agregación de encuestas

Para cada elección, se publica en México un gran número de encuestas sobre las preferencias partidistas. Con el fin de obtener una estimación de las preferencias subyacentes, las encuestas pueden combinarse en una encuesta de encuestas. Mostramos un modelo dinámico bayesiano para combinar encuestas y producir una única estimación. 

```{r}
#| warning: false
library(lubridate)
mex_2018_tbl <- 
  read_csv("../datos/wiki_encuestas_2018_en_campana.csv") |> 
  mutate(id_encuesta = row_number()) |> 
  select(id_encuesta, everything()) |> 
  mutate(Muestra = as.numeric(Muestra)) |> 
  mutate(margen_error = str_remove(`Margen de error`, "±" )) |> 
  mutate(margen_error = as.numeric(margen_error)) |> 
  rowwise() |> 
  mutate(no_contesto = 
    sum(`Ninguno Nulo/Blanco`, `NC/NS`, na.rm = TRUE)) |> 
  ungroup() |> 
  select(-c(`Margen de error`, `Ninguno Nulo/Blanco`, `NC/NS`)) |> 
  mutate(Zavala = ifelse(is.na(Zavala), 0, Zavala)) |> 
  mutate(Rodríguez = ifelse(is.na(Rodríguez ), 0, Rodríguez )) |> 
  mutate(Otros = Zavala + Rodríguez) |> 
  mutate(publicacion = dmy(paste(`Publicación (2018)`, 2018))) |> 
  select(id_encuesta, Encuestadora, publicacion, Muestra, 
         Obrador:Meade, Otros, no_contesto, margen_error)
```

Generalmente las casas encuestadores usan una fórmula simple
para el error, como si fuera muestreo aleatorio simple, que rara
vez se usa en la práctica (para encuestas casa por casa, por ejemplo),
y no toma el cuenta de que muchas veces se usan reponderaciones de los 
datos. Ambas cosas generalmente producen varianzas considerablemente
más altas.

```{r}
ggplot(mex_2018_tbl, aes(
    x = margen_error, y = round(100 / sqrt(Muestra),1))) +
  geom_point() + geom_abline()
```

Supondremos margen de error de 6 para aquellos que no reportan
tamaño de muestra o error, y usamos un factor de diseño igual a 2.
Adicionalmente, como buscamos preferencias efectivas, descontamos
aquellos que no reportaron preferencia:

```{r}
# suponemos margen de error 6 para las que no reportan
# generalmente se reporta el error para un porcentaje de 50%
# como si fuera muestreo aleatorio simple
# Usamos un factor de diseño igual a 2
mex_2018_tbl <- mex_2018_tbl |> 
  mutate(margen_error = ifelse(is.na(margen_error), 6, margen_error)) |> 
  mutate(n_inf = (100 / (sqrt(2) * margen_error))^2) |> 
  mutate(n_efectiva = n_inf * (Obrador + Anaya + Meade + Otros)/100)
```

Finalmente, normalizamos a preferencia efectiva:

```{r}
pref_tbl <- mex_2018_tbl |> 
  pivot_longer(Obrador:Otros, names_to = "candidato", 
               values_to = "pref_cruda") |> 
  group_by(id_encuesta) |> 
  mutate(p = pref_cruda / sum(pref_cruda)) |> 
  mutate(n_cand = p * n_efectiva) |> 
  select(-c(p, pref_cruda)) |> 
  pivot_wider(names_from = candidato, values_from = n_cand) 
```

Ahora consideramos el **modelo de observaciones** que utilizaremos. En primer lugar,
las observaciones son conteos, que suponemos multinomiales:

$$n_i \sim \textrm{Multinom}(\pi_i, N_{i}^{eff})$$
donde $n_i$ es el vector de conteos observado, $N_i^{eff}$ es la muestra
efectiva, y $\pi_i$ es el vector de preferencias de los candidatos
para la encuesta $i$. Ahora definimos 
$\mu_i$ tal que
$$\textrm{softmax}(\mu_i) = \pi_i$$
Ahora consideramos $\mu_i$ para cada encuesta. Esta cantidad dependerá de:

- La preferencia subyacente $p(t_i)$ de los votantes al tiempo $t_i$ que se tomó
la encuesta $i$.
- Sesgos propios de la casa encuestadora $c(i)$, que hizo la encuesta $i$, que denotamos como  $d_{c(i)}$. Estos ocurren porque
diversas metodologías alcanzan a distintos sectores de posibles votantes, o 
consideran diferentes poblaciones objetivo. Suponemos
que en promedio sobre las casas encuestadores, este valor es cercano 
a cero.
- Sesgos general $b$ en el que incurren todas las casas encuestadoras. Este error
sistemático ocurre por ejemplo, cuando un sector particular no responde a encuestas, y también tiene preferencias distintas a las de la población general.

El modelo entonces es

$$\mu_i = \alpha(t_i) +  b + d_{c(i)}$$
Nuestro interés es estimar $\alpha(t)$ para cada $t$, y en consecuencia
nuestra estimación de la preferencia será

$$p (t) = \textrm{softmax}(\alpha(t)),$$
es decir, la preferencia quitando el sesgo de casa encuestadora y el sesgo general de todas las encuestas. Buscaremos hacer una proyección
$p(T)$ si $T$ es el día de la elección.

Ahora construímos la parte dinámica del modelo. Supondremos los
sesgos generales y por casas encuestadoras como fijos en el tiempo
(esto puede cambiarse si existen cambios de metodología en el tiempo por
ejemplo). 

En este ejemplo usaremos el modelo más simple de nivel local,
como en [en este modelo de elecciones en Alemania](https://www.sowi.uni-mannheim.de/media/Lehrstuehle/sowi/Gschwend/Articel/forecasting_elections_in_multiparty_systems_a_bayesian_approach_combining_polls_and_fundamentals.pdf), o [el modelo del Economist para la elección presidencial de 2020](https://github.com/TheEconomist/us-potus-model):

- Modelo de nivel local, donde los choques ocurren cada día y 
cambian las preferencias. Las predicciones al día de la elección
son las últimas estimaciones junto con la incertidumbre asociada
a la evolución de las preferencias.
- Otra alternativa es también modelar tendencia (usual o autorregresiva),
si consideramos que el "momento" de los candidatos es importante. Las
predicciones al día de elección incluyen esa tendencia.

En este caso, tenemos usaremos (recuerda que la longitud de $p$ es
el número de candidatos). En primer lugar, ponemos


$$\alpha(t+1) = \alpha(t) + \epsilon(t)$$
con $\epsilon(t) \sim NMV(0, W)$, donde $W$ es una matriz de varianzas y covarianzas para los choques, que
pueden tener patrones de correlación entre candidatos.

```{r}
primer_dia <- pref_tbl$publicacion |> min()
ultimo_dia <- pref_tbl$publicacion |> max()
fecha_eleccion <- lubridate::ymd("2018-07-01")
#dias_tbl <- tibble(dia = seq(primer_dia, fecha_eleccion, by = "day")) |> 
#  mutate(id_dia = row_number())
dias_tbl <- read_csv("../datos/dias.csv")
# identificar dias
pref_tbl <- pref_tbl |> 
  left_join(dias_tbl |> rename(publicacion = dia)) |> 
  ungroup()
# numerar casas
pref_tbl <- pref_tbl |> ungroup() |> 
  mutate(id_casa = as.integer(factor(Encuestadora)))
cands_tbl <- pref_tbl |> pivot_longer(Obrador:Otros, names_to = "candidato",
                                      values_to = "n_pref") |> 
  group_by(id_encuesta) |> 
  mutate(porcentaje_pref = 100 * n_pref / sum(n_pref))
```

Y podemos usar un modelo como el que sigue:

```{r}
#| message: false
#| warning: false
library(cmdstanr)
mod_elecciones <- cmdstan_model("./src/series-de-tiempo/modelo-eleccion.stan")
print(mod_elecciones)
```

```{r}
n_obs <- pref_tbl |> 
  ungroup() |> 
  select(Obrador:Otros) |> 
  as.matrix() |> 
  apply(c(1,2), as.integer)

casas <- pref_tbl$id_casa
dia_enc <- pref_tbl$id_dia
datos_lst <- list(K = ncol(n_obs), N = nrow(n_obs), n_obs = n_obs + 1,
                  S = max(casas), num_casa_enc = casas,
                  dia_enc = dia_enc, T = max(dias_tbl$id_dia))
ajuste <- mod_elecciones$sample(data = datos_lst, 
  parallel_chains = 4, max_treedepth = 12, init = 0.01,
  step_size = 0.01, refresh = 1000,
  iter_sampling = 500, iter_warmup = 500)
```

Extraemos la componente de interés, la resumimos y la transformamos
a porcentaje de preferencia:

```{r}
#| warning: false
alpha_tbl <- ajuste$draws("alpha", format = "df") |> 
  pivot_longer(contains("alpha"), 
    names_to = "variable", values_to = "valor") |> 
  separate(variable, into = c("var", "id_dia", "cand"), 
           convert = TRUE, extra = "drop")
```


```{r}
prop_tbl <- alpha_tbl |> group_by(.draw, id_dia) |> 
  mutate(valor = exp(valor)/sum(exp(valor))) |> 
  group_by(id_dia, cand) |> 
  summarise(media = mean(valor), q5 = quantile(valor, 0.05),
            q95 = quantile(valor, 0.95), .groups = "drop")
```

Y podemos var ahora las estimaciones suavizadas y los pronósticos
desde el momento que terminaron las encuestas hasta el día de la elección:

```{r}
#| fig-width: 7
#| fig-height: 3
#| message: false
cands_tbl <- cands_tbl |> 
  left_join(tibble(cand = 1:4, candidato = colnames(n_obs)))
prop_tbl <- prop_tbl |> 
  left_join(dias_tbl)
ggplot(prop_tbl, aes( y = 100 * media, group = factor(cand),
                     colour = factor(cand))) + 
  geom_line(aes(x = dia)) + 
  geom_ribbon(
    aes(x = dia,ymax = 100 * q95, ymin = 100 * q5, fill = factor(cand)), 
    alpha = 0.1, colour = NA) +
  geom_point(data = cands_tbl, aes(x = publicacion, y = porcentaje_pref), alpha = 0.4) + ylab("Preferencia")
```
Por ejemplo la matriz de correlaciones estimada (para los
choque del nivel) es:

```{r}
ajuste$summary("Omega") |> select(variable, median, sd) |> 
  mutate(across(where(is.numeric), ~ round(.x, 3)))
```

Este modelo tiene varias ventajas sobre hacer promedios simples
o suavizamientos locales (como loess), por ejemplo:

- Considera el error de estimación de cada encuesta.
- Cuando distintas casas publican a frecuencias distintas, es importante
considerar que esos datos informan tanto la preferencia como *el sesgo de la casa encuestadora*. Esto implica, por ejemplo, que los encuestadores con encuestas más grandes o con más encuestas no dominan la estimación.
- Contiene parámetros más apropiados para calibrar las predicciones contra datos de elecciones anteriores (los intervalos deben ser consistentes con
los resultados finales de la elección), incluyendo efectos de casa, sesgos
generales, y rapidez en la evolución del sistema.



## Contrafactuales de impacto causal

Los modelos de espacio de estados también presentan una herramienta
útil para hacer inferencia causal, específicamente cuando nos interesa
el efecto de una intervención en una métrica que se mide en el tiempo.

En un ejemplo anterior, vimos cómo utilizar estos modelos, y variables
dummy, para hacer análisis de efecto de intervenciones (efecto
de ley de cinturones de seguridad). La hipótesis básica es que
no existen puertas traseras una vez que condicionamos a las covariables
incluidas. Esto sucedería
si alguna variable $U_t$ afecta a la variable de intervención $X_t$ 
al mismo tiempo que afecta el estado del sistema $\theta_t$ o sus
valores futuros. En este caso, 
el coeficiente de la variable $X_t$ puede estar contaminado con 
una correlación no
causal. Por ejemplo, un camino de puerta trasera podría ser que hay una
decisión de implica poner la ley de cinturones y un reglamento de 
velocidad máxima en autopistas en fechas cercanas.

Igualmente, el conjunto al que condicionamos no debe contener colisionadores
que formen una ruta no causal entre la variable intervenida $X_t$ y
el estado del sistema $\theta_t$. En el caso de los cinturones,
por ejemplo, usar como control $R_t$, el número de personas con
heridas menores por accidentes es mala idea, pues es afectado
tanto por la ley como por el estado del sistema (o un antecesor del
estado).

En ese ejemplo, recaemos en nuestros supuestos
de que no existes puertas traseras y en la forma funcional del 
modelo para hacer la estimación del contrafactual. 


### Modelos predictivos del contrafactual

Otra forma de abordar el problema es el siguiente (@causalimpact) , 
ver también [Google Causal Impact](https://google.github.io/CausalImpact/)):

- Construimos un modelo predictivo para la serie que vamos a intervenir,
utilizando solamente variables que **sabemos que no serán afectadas por la intervención**.
- Para constrruir este modelo sólo usamos los **datos anteriores a la intervención**
que estamos considerando.
- Una alternativa es utilizar **modelos de espacio de estados**, lo cual
más adelante nos permite estimar adecuadamente errores de estimación en
efectos causales (toman en cuenta la autocorrelación, y la incertidumbre
que aumenta conforme el tiempo pasa después de la intervención).
- Usando este modelo pronosticamos los valores de la serie de interés
después de que ocurre la intervención con nuestro modelo
pre-intervención. Estos pronósticos, por el
supuesto en el primer inciso, constituyen nuestro **contrafactual** si la
intervención no se hubiera aplicado.
- **Comparamos** los valores observados de la serie de interés, después
de la intervención, con los pronósticos para estimar el efecto causal
de la intervención.

Nótese que no es necesario suponer una forma parámétrica para
la intervención, podemos estimarla como la diferencia señalada arriba
(individualmente en cada periodo o de forma agregada sobre cierto
tiempo después de la intervención), y es posible estimar efectos
rezagados de la intervención.


### Ejemplo 1

Tomamos el siguiente ejemplo del paquete *CausalImpact*:

```{r}
#| warning: false
library(CausalImpact)
library(bsts)
set.seed(1241)
x <- 100 + arima.sim(model = list(ar = 0.999), n = 100)
x_int <- rep(0, 100)
y <- 1.2 * x + rnorm(100)
```

Suponemos que la intervencion se hace en el tiempo $t=71$, y que
tiene el efecto de aumentar la $y$ en 10 unidades:

```{r}
y[71:100] <- y[71:100] + 10
x_int[71:100] <- 1
datos_tbl <- tibble(y, x, x_int)
```

Los dos series, antes de la intervención, muestra correlación.
Construiremos un 

```{r}
datos_tbl |> mutate(t = row_number()) |> 
  filter(t < 71) |> 
  ggplot(aes(x = t)) +
  geom_line(aes(y = y)) +
  geom_line(aes(y = x), colour = "red")
```

- Si sabemos que la serie $x$ roja no puede ser afectada por nuestra
intervención sobre $y$, y suponemos que 
la relación entre $y$ y $x$ se mantendría después del tiempo de la 
intervención, entonces podemos contruir un modelo predictivo de $y$ en
función de $x$ para construir contrafactuales.

Un ejemplo es: si imaginamos que una promoción se hace
exclusivamente en una región $A$
del país, podemos usar otras regiones del país como predictores de las
ventas en la región $A$. Muchas veces estos modelos tienden a ser más
precisos y simples pues no es necesario incluir 
factores como estacionalidad, pues están sujetos a fuentes de 
variación similares.

---

En términos de contrafactuales: una vez que construimos este modelo, hacemos pronósticos con nuestro
modelo para $t>t_{int}$, después de la intervención, que denotamos como $\hat{y}_t^0$, que son estimaciones de $y_t^0$ (el contrafactual sin
la intervención). Después de la intervención observamos
$y_t^1$, así que calculamos, para cada $t$:

$$y_t^1 - \hat{y}_t^0$$ 
Esta cantidad tiene una distribución posterior, que representa lo que sabemos
del efecto causal individual sobre la región tratada $A$. 

:::callout-note
# Método de Impacto causal

Requerimos los siguientes supuestos fuertes:

- La serie de interés $y$ puede ser explicada
en términos de otras series de tiempo que **no son afectadas** por la intervención.
- La relación entre la serie de interés $y$ y la serie de control se supone
**estable** durante el periodo post-intervención.

:::




### Ejemplo {-}

Usamos la idea de construir un contrafactual con el método
de impacto causal:

En primer lugar, excluímos los datos post-tratamiento:

```{r}
post_periodo <- c(71, 100)
y_mod <- y
post_y <- y[post_periodo[1] : post_periodo[2]]
y_mod[post_periodo[1] : post_periodo[2]] <- NA
```

Construimos un modelo. En este caso usamos regresión estática pero
agregamos una componente de nivel local:

```{r}
#| fig-width: 6
#| fig-height: 4
set.seed(886)
mod_esp_1 <- AddLocalLevel(list(), y_mod)
mod_esp_2 <- AddLocalLinearTrend(list(), y_mod)
ajuste_pre_1 <- bsts(y_mod ~ x, mod_esp_1, niter = 25000, ping = 5000)
ajuste_pre_2 <- bsts(y_mod ~ x, mod_esp_2, niter = 25000, ping = 5000)
CompareBstsModels(list(ajuste_pre_1, ajuste_pre_2))
```

Seleccionamos el primer modelo:

```{r}
#| fig-width: 6
#| fig-height: 4
plot(ajuste_pre_1)
plot(ajuste_pre_1, "components")
```

Extraemos predicciones que automáticamente hace *bsts*

```{r}
# quitar burn-in
estado_contrib <- ajuste_pre_1$state.contributions[-seq_len(500), , ,drop = FALSE]
# sumar contribuciones de componentes
pred_cf <- rowSums(aperm(estado_contrib, c(1, 3, 2)), dims = 2)
# extraer period post-intervencion
pred_cf <- pred_cf[, 71:100]
dim(pred_cf)
```

Y estimamos el efecto promedio en estos 30 días utilizando
el valor observado de $y$ menos las simulaciones correspondientes
del contrafactual:

```{r}
media_dia_post <- apply(pred_cf, 1, mean)
diferencia <-  mean(y[71:100]) - media_dia_post
mean(diferencia)
quantile(diferencia, c(0.025, 0.975)) |> round(3)
```

O más simplemente:

```{r}
CausalImpact(bsts.model = ajuste_pre_1,
                       post.period.response = y[71:100])
```

Podemos hacer esto automáticamente usando funciones del
paquete:

```{r}
pre_periodo <- c(1, 70)
post_periodo <- c(71, 100)
impact <- CausalImpact(datos_tbl |> select(y, x), 
  pre_periodo, post_periodo, model.args = list(niter = 5000))
plot(impact)
```
```{r}
summary(impact)
```

### Ejemplo 2 {-}


Nótese adicionalmente esta estimación es no-paramétrica, y no establecemos
un modelo explícito para el efecto de la intervención.

```{r}
#| warning: false
library(CausalImpact)
library(bsts)
set.seed(461)
x <- 100 + arima.sim(model = list(ar = 0.999), n = 100)
x_int <- rep(0, 100)
y <- 1.2 * x + rnorm(100)
y[71:100] <- y[71:100] + 5 * (71:100 - 71) * exp(-25 * (71:100 -71) /100)
x_int[71:100] <- 1
datos_tbl <- tibble(y, x, x_int)
```


```{r}
pre_period <- c(1, 70)
post_period <- c(71, 100)
impact <- CausalImpact(datos_tbl |> select(y, x), pre_period, post_period)
plot(impact)
```

En casos como este, muchas veces tiene más sentido considerar el
efecto acumulado en lugar del promedio (por ejemplo si la variable $y$
son clicks o compras):

```{r}
summary(impact)
```


## Ejemplo: cinturones de seguridad

En el ejemplo de cinturones de seguridad, es necesario encontrar
series que se razonable que no son afectadas por la introducción 
de la ley de cinturones de seguridad.

Supondremos (aunque puede ser discutible), que la ley no tendrá un
efecto considerable en kilómetros recorridos o precio de la gasolina,
y tampoco tendrá un efecto sobre pasajeros que viajan en los asientos
traseros. Estas variables son candidatas para construir un modelo
predictivo antes de la introducción de la ley.


```{r}
uk_drivers <- Seatbelts |> as_tibble() |>  
  mutate(ind = row_number()) 
pre_periodo <- c(1, which(uk_drivers$law == 0) |> max())
pre_periodo
post_periodo <- c(pre_periodo[2] + 1, nrow(uk_drivers))
datos_mod_tbl <- uk_drivers |> select(drivers, kms, rear, PetrolPrice,ind)
```

Podemos construir nuestro modelo manualmente (usualmente, varios
modelo que comparamos en capacidad predictiva y calibración de intervalos):

```{r}
datos_ent_tbl <- datos_mod_tbl
datos_ent_tbl <- datos_mod_tbl |> filter(ind <= 140)
modelo_ent  <- AddLocalLevel(list(),
    sigma.prior = SdPrior(5, 10),
    y = datos_ent_tbl$drivers) |> 
  AddSeasonal(nseasons = 12, datos_ent_tbl$drivers)
ajuste_ent <- bsts(drivers ~ kms + rear + PetrolPrice, 
                 modelo_ent, data = datos_ent_tbl,
                 niter = 5000, ping = 5000)
```
```{r}
plot(ajuste_ent)
```
Checamos predicciones con un periodo de validación hasta
antes de la intervención:

```{r}
preds_val <- predict(ajuste_ent, newdata = datos_mod_tbl |> 
          filter(ind > 140, ind < 169)) 
drivers_val <- datos_mod_tbl |> 
          filter(ind > 140, ind < 169) |> pull(drivers)
tibble(pred = preds_val$mean, 
       pred_inf = preds_val$interval[1, ],
       pred_sup = preds_val$interval[2, ],
       drivers = drivers_val) |> 
  ggplot(aes(x = drivers, y = pred, ymin = pred_inf,ymax = pred_sup )) + geom_point() + geom_linerange(colour = "red") + 
  geom_abline() + coord_fixed()
# MAPE
mean(abs(preds_val$mean - drivers_val)/drivers_val)
```
Estas son las variables que utilizamos en el modelo (el color indica
el signo cuando entra en el modelo):

```{r}
plot(ajuste_ent, "coefficients")
```


Y ahora ajustamos el modelo a todos los datos pre intervención:

```{r}
datos_mod_tbl$y <- datos_mod_tbl$drivers
datos_mod_tbl$y[post_periodo[1]:post_periodo[2]] <- NA
modelo_1  <- AddLocalLevel(list(), 
    sigma.prior = SdPrior(5, 10),
    datos_mod_tbl$y) |> 
  AddSeasonal(nseasons = 12, datos_mod_tbl$y)
ajuste_1 <- bsts(y ~ kms + rear + PetrolPrice, modelo_1, data = datos_mod_tbl,
                   niter = 5000, ping = 5000)
```

```{r}
impacto <- CausalImpact(bsts.model = ajuste_1,
      post.period.response = 
        datos_mod_tbl$drivers[post_periodo[1]:post_periodo[2]])
plot(impacto)
```


```{r}
impacto
```

Finalmente, podemos checar cómo cambiaron las variables del modelo
predictivo post-entrenamiento. Por ejemplo, para las muertes
y heridas graves de pasajeros
de los asientos traseros:

```{r}
uk_drivers |> 
  ggplot(aes(x = ind)) +
  geom_line(aes(y = drivers)) +
  geom_line(aes(y = rear), colour = "red")
```
O más simplemente, podemos usar los defaults de CausalImpact:

```{r}
impacto_auto <- CausalImpact(datos_mod_tbl |> select(-y), pre_periodo, post_periodo)
impacto_auto
```

*Nota*: los valores de las iniciales que usa por default *CausalImpact*
son diferentes a los de *bsts*.



