---
title: "Tarea 10: intro a modelos jerárquicos"
format: html
---

```{r}
library(tidyverse)
library(kableExtra)
library(DiagrammeR)
ggplot2::theme_set(ggplot2::theme_light())
library(cmdstanr)
set_cmdstan_path(".cmdstan/cmdstan-2.34.1/")
```



Consideramos un ejemplo simple, donde queremos estimar el efecto del 
hospital en la tasa de mortalidad de pacientes de cirugía de corazón. Este ejemplo
se puede encontrar en @albert2009bayesian. Plantearemos  3 alternativas de modelación para resolver el problema: modelo de unidades iguales, modelo de unidades independientes y finalmente modelo jerárquico.

En esta tarea sólo consideramos los primeros dos como preparación:

- Modelo donde estimamos una sola tasa común para todos los hospitales. ¿Ajusta este modelo?
- Modelo donde estimamos una tasa individual para cada hospital, sin tomar en cuenta cómo se comporta el conjunto de los hospitales.



Tenemos datos todas las cirugías de transplante de corazón llevadas a cabo en Estados Unidos en un periodo de 24 meses, entre octubre de  1987 y diciembre de 1989. Para cada uno de los  131 hospitales, se registró el número de cirugías de transplante de corazón, y el número de muertes durante los 30 días posteriores a la cirugía $y$.
Además, se cuenta con una una cantidad $e$ de pacientes expuestos por la cirugía
(nota: ver detalles en las notas).

El diagrama simple que consideraremos es uno donde hospital es causa tanto de 
su exposición $e$ (por su tamaño), como del número
de personas fallecidas. A su vez, la exposición $e$ es causa del número de muertes $y$.
Nos interesa estimar el efecto directo de hospital en el número de muertes. 



```{r}
#| message: false
datos_hosp <- read_csv("./datos/hearttransplants.csv") |> 
  mutate(hospital = row_number())
head(datos_hosp)
```

Consideramos la cantidad $y/e$ como una estimación cruda de la tasa de mortalidad.
En la siguiente gráfica, observamos que parece ser la variabilidad es alta
cuando el número de expuestos es relativamente baja. Nótese que
la tasa de mortalidad no es muy alta en general, y que el número de muertes
es relativamente bajo en muchos hospitales (puede tomar valores 0, 1, 2, etc.) Esto
produce variabilidad alta para exposiciones bajas.


```{r}
ggplot(datos_hosp, aes(x = e, y = 1000 * y / e, color = log(1 + y))) +
  geom_point() + scale_x_log10() + xlab("Número de expuestos e")
```

## Modelo agregado

Consideramos primero un modelo donde consideramos que todos los hospitales
tienen una misma tasa de mortalidad. Si $e_j$ es la exposición del hospital $j$ y $y_j$ el número de muertes, entonces podemos considerar un modelo de la forma

$$y_j \sim \text{Poisson}(e_j \lambda),$$

Es decir, el número de muertes es Poisson con valor esperado igual al número
de expuestos multiplicado por la tasa común de mortalidad. 

```{r}
#| message: false
mod_agregado <- cmdstan_model("heart-agregado.stan")
print(mod_agregado)
datos_agregado <- list(N = nrow(datos_hosp), y = datos_hosp$y, e = datos_hosp$e)
ajuste_agregado <- mod_agregado$sample(data = datos_agregado, chains = 4, refresh = 1000)
```

**Pregunta 1**: checa el código de Stan y describe en tus palabras qué cantidades
estima.

```{r}
ajuste_agregado$summary("lambda")
```

Los diagnósticos básicos de convergencia parecen ser apropiados. Procedemos a hacer un
chequeo predictivo posterior:

```{r}
#| warning: false
#| message: false
set.seed(912)
ajuste_agregado$draws("y_sim", format = "df") |> 
  as_tibble() |> 
  pivot_longer(cols = starts_with("y_sim"), names_to = "variable") |> 
  separate(variable, into = c("variable", "hospital"), sep = "[\\[\\]]") |>
  mutate(hospital = as.integer(hospital)) |>
  left_join(datos_hosp, by = "hospital") |>
  filter(hospital %in% sample(1:94, 20)) |>
  ggplot(aes(x = value)) + geom_histogram(binwidth = 1) +
  facet_wrap(~ hospital) + 
  geom_vline(aes(xintercept = y), color = "red")
```

Y vemos fallas en el ajuste del modelo, con varias observaciones
en los extremos de las colas.


## Modelo individual

Podemos considerar un modelo donde cada hospital tiene su propia tasa de mortalidad.


```{r}
library(cmdstanr)
mod_ind <- cmdstan_model("heart-individual.stan")
print(mod_ind)
datos_ind <- list(N = nrow(datos_hosp), y = datos_hosp$y, e = datos_hosp$e)
ajuste_ind <- mod_ind$sample(data = datos_ind, chains = 4, refresh = 1000)
resumen <- ajuste_ind$summary("lambda") |> 
  select(variable, mean, sd, rhat, ess_bulk)
resumen |> kable()
```


**Pregunta 2**: checa el código de Stan y describe en tus palabras qué cantidades
estima.

El problema en este caso es que tenemos intervalos que simplemente no
son creíbles, en particular con aquellos hospitales que tienen poca exposición. 

```{r}
#| message: false
#| warning: false
set.seed(912)
ajuste_ind$draws("lambda", format = "df") |> 
  as_tibble() |> 
  pivot_longer(cols = starts_with("lambda"), names_to = "variable") |> 
  separate(variable, into = c("variable", "hospital"), sep = "[\\[\\]]") |>
  mutate(hospital = as.integer(hospital)) |>
  left_join(datos_hosp, by = "hospital") |>
  mutate(hospital = factor(hospital)) |>
  group_by(hospital, e, y) |> 
  summarise(inf = quantile(value, 0.1), sup = quantile(value, 0.9)) |>
  ggplot(aes(x = e)) + geom_linerange(aes(ymin = inf, ymax = sup)) +
  geom_point(aes(y = 1000 * y / e), color = "red") +
  scale_x_log10() + xlab("Número de expuestos e") + ylab("Muertes por mil expuestos")
```

En este caso, la variabilidad es muy alta para hospitales con poca exposición, tanto
en los datos observados como en los intervalos. Los intervalos no aportan
mucha información. En este punto utilizar iniciales fuertes
para las $\lambda_j$ si tenemos la información disponible. Sin embargo, los
resultados serán altamente sensible a esta información inicial.


