---
title: "Tarea 9 - mcmc"
format: html
---

En esta tarea veremos algunos modelos simples y consideraremos diagnósticos
de MCMC, y distintas fallas que pueden ocurrir:

```{r}
library(tidyverse)
library(cmdstanr)
set_cmdstan_path(".cmdstan/cmdstan-2.34.1/")
```

Para verificar sin duda nuestro trabajo, es útil comenzar con ejemplos simulados.
Comenzamos con observaciones de un modelo poisson, con parámetro conocido.

```{r}
set.seed(554)
x <- rnorm(40, 0, 1)
y <- rpois(40, lambda = exp( 0.2 + x))
```

Si queremos estimar $\lambda$ con estos datos podemos usar el siguiente
programa, que compilamos con *cmdstan_model*:

```{r}
mod_1 <- cmdstan_model("ejemplo-1.stan")
mod_1
```

## Falla 1: no hay suficientes iteraciones de calentamiento ni simulación {-}


Supongamos que hacemos sólo 20 iteraciones por cadena, con calentamiento muy corto:

```{r}
ajuste_1 <- mod_1$sample(
  data = list(y = y, N = length(y), x = x),
  chains = 4,
  iter_warmup = 10,
  iter_sampling = 20,
  refresh = 1000,
  seed = 522
)
```


```{r}
library(bayesplot)
color_scheme_set(scheme = "viridis")
mcmc_trace(ajuste_1$draws(c("alpha", "beta"))) 
```

**Pregunta 1**: ¿qué características notas en las cadenas que demuestran que la simulación no ha convergido?
Discute en la siguiente salida cuáles diagnósticos no son apropiados, para confirmar tu
respuesta de la pregunta anterior:


```{r}
ajuste_1$summary(c("alpha", "beta"))
```

**Pregunta 2**: ¿Puedes confiar en estos resultados para hacer inferencia sobre los parámetros
alpha y beta?


## Falla 2: no hay suficientes iteraciones de  simulación {-}

Incrementamos el periodo de calentamiento:

```{r}
ajuste_1 <- mod_1$sample(
  data = list(y = y, N = length(y), x = x),
  chains = 4,
  iter_warmup = 300,
  iter_sampling = 20,
  refresh = 1000,
  seed = 522
)
```


```{r}
color_scheme_set(scheme = "viridis")
mcmc_trace(ajuste_1$draws(c("alpha", "beta"))) 
```


**Pregunta 3**: ¿qué características notas en las cadenas que demuestran que la simulación no ha convergido?
¿Qué mejoró con respecto a la corrida anterior?
Discute en la siguiente salida cuáles diagnósticos no son apropiados, para confirmar tu
respuesta de la pregunta anterior:


```{r}
ajuste_1$summary(c("alpha", "beta"))
```

## Una mejor corrida {-}

Incrementamos el número de simulaciones:

```{r}
ajuste_1 <- mod_1$sample(
  data = list(y = y, N = length(y), x = x),
  chains = 4,
  iter_warmup = 300,
  iter_sampling = 2000,
  refresh = 1000,
  seed = 522
)
```


```{r}
color_scheme_set(scheme = "viridis")
mcmc_trace(ajuste_1$draws(c("alpha", "beta"))) 
```

*Pregunta 4**: describe si notas posibles problemas en este diagnóstico de trazas. 
Revisa la siguiente salida. ¿Notas algún problema?


```{r}
ajuste_1$summary(c("alpha", "beta"))
```

*Pregunta 5**: Explica si con estos diagnósticos es razonable hacer inferencia sobre alpha y beta.
En este caso sabemos cuáles son los valores reales de alpha y beta. ¿La inferencia es consistente con estos
valores o no?



Repetimos ahora con una muestra grande (de tamaño 1000):

```{r}
set.seed(5541)
x <- rnorm(1000, 0, 1)
y <- rpois(1000, lambda = exp( 0.2 + x))
```




```{r}
ajuste_1 <- mod_1$sample(
  data = list(y = y, N = length(y), x = x),
  chains = 4,
  iter_warmup = 300,
  iter_sampling = 2000,
  refresh = 1000,
  seed = 5221
)
```

```{r}
ajuste_1$summary()
```


*Pregunta 6**: En este caso sabemos cuáles son los valores reales de alpha y beta. ¿La inferencia es consistente con estos
valores o no?


## Problemas de especificación

Veremos un ejemplo donde el modelo está incorrectamente especificado. Nótese que
no hemos puesto información inicial (¿qué crees que pasa en este caso?) y cómo
es la forma de la $z$ más adelante en la simulación.


```{r}
mod_2 <- cmdstan_model("ejemplo-2.stan")
mod_2
```

```{r}
set.seed(5541)
x <- rnorm(100, 0, 1)
z <- rep(1,100)
y <- rpois(100, lambda = exp( 0.2 + x))
```

```{r}
ajuste_2 <- mod_2$sample(
  data = list(y = y, N = length(y), x = x, z = z),
  chains = 4,
  iter_warmup = 300,
  iter_sampling = 2000,
  refresh = 1000,
  seed = 5221
)
```

```{r}
ajuste_2$summary()
```

```{r}
mcmc_trace(ajuste_2$draws(c("alpha", "beta", "gamma")))
```

*Pregunta 7*: ¿Confiarias en los resultados de esta simulación? ¿Por qué si o no?
 ¿Cuáles son los parámetros más problemáticos?
¿Por qué crees que pasa eso? ¿Cuáles son posibles remedios para estos problemas?
